---
title: Métodos Estatísticos Básicos
subtitle: Aula 10 - Distribuições de probabilidade
author: Regis A. Ely
institute: |
    | Departamento de Economia
    | Universidade Federal de Pelotas
date: "`r format(Sys.time(), '%d de %B de %Y')`"
fontsize: 12pt
output:
 beamer_presentation:
    template: ~/Dropbox/resources/templates/latex/latex-beamer.tex
    latex_engine: pdflatex
    toc: true
    fig_caption: true
    slide_level: 3
make149: true
---

# Distribuições discretas

## Distribuição binomial

**Variável aleatória**: número de sucessos obtidos em $n$ realizações de experimentos de Bernoulli com probabilidade de sucesso $p$

\vspace{10pt}

**Distribuição binomial**: $f(x) = \binom{x}{n} p^x (1-p)^{n-x}$ para $x = 0,1,2,...,n$

\vspace{10pt}

**Valor esperado**: $E(x) = np$

\vspace{10pt}

**Variância**: $V(x) = np(1-p)$

### Exemplo no R

\footnotesize
Suponha que haja 10 questões de múltipla escolha em uma prova de estatística. Cada pergunta tem 5 respostas possíveis e apenas uma delas está correta. Encontre a probabilidade de um aluno responder aleatoriamente a todas as perguntas e obter:

\vspace{5pt}

1. Exatamente cinco respostas corretas

```{r binom1, eval=TRUE, echo=TRUE, comment=NA}
dbinom(5, size = 10, prob = 0.2)
```

\vspace{5pt}

2. Cinco ou mais respostas corretas

```{r binom2, eval=TRUE, echo=TRUE, comment=NA}
1 - pbinom(4, size = 10, prob = 0.2)
```

## Distribuição de Poisson

**Variável aleatória**: número de ocorrências de certo evento obtidas em um determinado período de tempo, sendo o parâmetro $\lambda$ o número esperado de ocorrências 

\vspace{10pt}

**Distribuição de Poisson**: $f(x) = \frac{\lambda^x e^{-\lambda}}{x!}$ para $x = 0,1,...,n$

\vspace{10pt}

**Valor esperado**: $E(x) = \lambda$

\vspace{10pt}

**Variância**: $V(x) = \lambda$

### Exemplo no R

\footnotesize
Se a cada 5 minutos chegar em média 50 pacientes em uma UTI de um hospital, qual a probabilidade de:

1. Exatamente 10 pacientes chegarem a UTI no próximo minuto?

```{r poisson1, eval=TRUE, echo=TRUE, comment=NA}
dpois(10, lambda = 10)
```

2. Cinco pacientes ou mais chegarem a UTI no próximo minuto?

```{r poisson2, eval=TRUE, echo=TRUE, comment=NA}
1 - ppois(4, lambda = 10)
```

## Distribuição geométrica

**Variável aleatória**: número de repetições necessárias para obter o primeiro sucesso em experimentos de Bernoulli com probabilidade $p$

\vspace{10pt}

**Distribuição geométrica**: $f(x) = q^{x-1} p$ para $x = 1,2...$

\vspace{10pt}

**Valor esperado**: $E(x) = \frac{1}{p}$

\vspace{10pt}

**Variância**: $V(x) = \frac{q}{p^2}$

### Exemplo no R

Se 20\% dos motores elétricos produzidos em uma empresa apresentam falhas. Se selecionarmos cinco motores ao acaso qual a probabilidade de encontrarmos quatro motores perfeitos antes de encontrarmos um defeituoso?

```{r geom1, eval=TRUE, echo=TRUE, comment=NA}
dgeom(4, prob = 0.2)
```

## Distribuição de Pascal

**Variável aleatória**: número de repetições necessárias para obter o r-ésimo sucesso em experimentos de Bernoulli com probabilidade $p$ (generalização da distribuição geométrica)

\vspace{10pt}

**Distribuição de Pascal (binomial negativa)**: $f(x) = \binom{x-1}{r-1} p^r q^{x-r}$ para $x = r, r+1,r+2...$

\vspace{10pt}

**Valor esperado**: $E(x) = \frac{r}{p}$

\vspace{10pt}

**Variância**: $V(x) = \frac{rq}{p^2}$

### Exemplo no R

Uma empresa de petróleo tem uma chance de 20\% de encontrar petróleo ao perfurar um poço. Qual a probabilidade de que a empresa perfure 7 poços e encontre petróleo 3 vezes?

```{r nbinom, eval=TRUE, echo=TRUE, comment=NA}
dnbinom(7-3, size = 3, prob = 0.2)
```

## Distribuição hipergeométrica

**Variável aleatória**: número de peças defeituosas em uma amostra de $n$ peças retiradas de um total de $N$ peças que continham $r$ defeituosas

\vspace{10pt}

**Distribuição hipergeométrica**: $f(x) = \frac{\binom{r}{x} \binom{N-r}{n-x}}{\binom{N}{n}}$ para $x = 0,1,2...$

\vspace{10pt}

**Valor esperado**: $E(x) = np$

\vspace{10pt}

**Variância**: $V(x) = npq \frac{N-n}{N-1}$

### Exemplo no R

Qual é a probabilidade de selecionar 14 bolas vermelhas de uma amostra de 20 retiradas de uma urna contendo 70 bolas vermelhos e 30 verdes?

```{r hyper, eval=TRUE, echo=TRUE, comment=NA}
dhyper(14, 70, 30, 20)
```

# Distribuições contínuas

## Distribuição uniforme

**Variável aleatória**: um ponto em um intervalo de reta dos números reais 

\vspace{10pt}

**Distribuição uniforme**: $f(x) = \frac{1}{b-a}$ para $a \leq x \leq b$ e $0$ caso contrário

\vspace{10pt}

**Valor esperado**: $E(x) = \frac{a+b}{2}$

\vspace{10pt}

**Variância**: $V(x) = \frac{(b-a)^2}{12}$

### Exemplo no R

Um ponto é escolhido ao acaso no segmento de reta $\left[1,3\right]$. Qual a probabilidade de que o ponto esteja entre $1,5$ e $2$?

```{r unif, eval=TRUE, echo=TRUE, comment=NA}
punif(2, min=1, max=3)-punif(1.5, min=1, max=3)
```

## Distribuição exponencial

**Variável aleatória**: tempo ou distância necessária para ocorrências de um processo de Poisson

\vspace{10pt}

**Distribuição exponencial**: $f(x) = \alpha e^{-\alpha x}$ para $x > 0$ e $0$ para $x \leq 0$

\vspace{10pt}

**Valor esperado**: $E(x) = \frac{1}{\alpha}$

\vspace{10pt}

**Variância**: $V(x) = \frac{1}{\alpha^2}$

### Exemplo no R

Suponha que o tempo médio de atendimento de um caixa de supermercado seja de três minutos. Encontre a probabilidade de o tempo de atendimento de um cliente ser concluído pelo caixa em menos de dois minutos.

```{r exp, eval=TRUE, echo=TRUE, comment=NA}
pexp(2, rate = 1/3)
```

## Distribuição normal

**Variável aleatória**: valores pertencentes ao conjunto dos números reais obtidos de experimentos aleatórios

**Distribuição normal**: $f(x) = \frac{1}{\sqrt{2 \pi} \sigma} \exp{(\frac{1}{2} [ \frac{x-\mu}{\sigma} ]^2)}$ para $-\infty < x < \infty$

\vspace{10pt}

**Valor esperado**: $E(x) = \mu$

\vspace{10pt}

**Variância**: $V(x) = \sigma^2$

### Distribuição normal

- Os parâmetros da distribuição normal devem satisfazer as seguintes condições: $-\infty < \mu < \infty$ e $\sigma > 0$

- Se $X$ tem distribuição normal com média $\mu$ e variância $\sigma^2$, denotamos $X \sim N(\mu, \sigma^2)$

- Se $X \sim N(0,1)$ dizemos que $X$ tem uma distribuição normal reduzida, de modo que:

\begin{center}
$f(x) = \frac{1}{\sqrt{2 \pi}} e^{-x^2/2}$
\end{center}

### Distribuição normal

- Se $X \sim N(\mu, \sigma)$ e $Y = aX + b$, então $Y \sim N(a \mu + b, a^2 \sigma^2)$

- Se $X \sim N(\mu, \sigma)$ e $Y = (X - \mu) / \sigma$, então $Y \sim N(0,1)$

- Se $X \sim N(\mu, \sigma)$ então:

\begin{center}
$P(a \leq X \leq b) = P(\frac{a - \mu}{\sigma} \leq Y \leq \frac{b - \mu}{\sigma}) = F(\frac{b-\mu}{\sigma}) - F(\frac{a-\mu}{\sigma})$
\end{center}

onde $F$ é a distribuição acumulada da normal reduzida, $N(0,1)$

\vspace{10pt}

- Temos também vale que $F(-x) = 1 - F(x)$

### Exemplo no R

Suponha que a altura em centímetros de uma amostra de estudantes de estatística seja distribuída normalmente com $E(X) = 170$ e $V(X) = 100$. Qual a probabilidade de que um aluno escolhido ao acaso tenha altura menor do que 160cm?

\begin{center}
$P(X < 160) = P(\frac{X-170}{10} < \frac{160-170}{10}) = F(-1) = 1 - F(1) = 0,159$
\end{center}

```{r norm, eval=TRUE, echo=TRUE}
pnorm(160, mean = 170, sd = 10)
```

# Teorema do Limite Central

Seja $X_1, X_2, \ldots, X_n, \ldots$ uma sequência de variáveis aleatórias independentes, com $E(X_i) = \mu_i$ e $V(X_i) = \sigma_i^2$ para $i = 1,2,\ldots$ Fazendo $X = X_1 + X_2 + \ldots + X_n$, então, sob determinadas condições gerais:

\begin{center}
$Z_n = \frac{X - \sum_{i=1}^n \mu_i}{\sqrt{\sum_{i=1}^n \sigma_i^2}} \sim N(0,1)$
\end{center}
