---
title: Métodos Estatísticos Básicos
subtitle: Aula 2 - Distribuição de Frequências
author: Regis A. Ely
institute: |
    | Departamento de Economia
    | Universidade Federal de Pelotas
date: 16 de maio de 2020
fontsize: 12pt
output:
 beamer_presentation:
    template: ~/Dropbox/resources/templates/latex/latex-beamer.tex
    latex_engine: pdflatex
    toc: true
    fig_caption: true
    slide_level: 3
make149: true
---

# O que é frequência na estatística?
### O que é frequência na estatística?

A frequência de uma variável é o número de ocorrências em uma determinada categoria ou período de tempo

- A distribuição de frequência sintetiza informação sobre os dados
- Existem diversas maneiras de agruparmos dados
- A distribuição de frequência é normalmente apresentada em tabelas ou gráficos

# Conceitos preliminares
### Conceitos preliminares

Alguns conceitos que utilizaremos nesta aula

- **Dados brutos**: tabela ou arquivo com os dados originais, sem qualquer tipo de organização numérica
- **Rol**: tabela obtida após a ordenação dos dados de forma crescente ou decrescente
- **Intervalo de classe**: intervalos de valores igualmente espaçados para agrupar dados

# Distribuição de frequência simples
### Distribuição de frequência simples

A distribuição de frequência simples é uma tabela com os dados condensados de acordo com a repetição de seus valores 

- Utilizada para variáveis qualitativas ou quantitativas discretas

| Idade | Frequência |
|:-----:|:----------:|
| 21    | 1          |
| 22    | 4          |
| 23    | 2          |
| 24    | 5          |
| 25    | 2          |
| 26    | 3          |

# Distribuição de frequência com intervalos de classe
### Distribuição de frequência com intervalos de classe

Podemos agrupar os dados em intervalos de classe

- Essencial quando trabalhamos com variáveis contínuas

| Idade      | Frequência |
|:----------:|:----------:|
| 21 \|-- 23 | 5          |
| 23 \|-- 25 | 7          |
| 25 \|-- 27 | 5          |

O símbolo \|-- significa que incluímos o valor à esquerda e excluímos o valor à direita, outra notação possível é $[21,23)$ 


## Elementos da frequência com intervalos de classe
### Elementos da frequência com intervalos de classe

A partir de uma frequência com intervalo de classe podemos definir:

- **Classe**: intervalos que utilizamos para agrupar os dados, sendo $K$ o número total de classes e $i$ o número da classe (*ex: na tabela anterior, $K = 3$ e $K_2 = 23 \vdash 25$*)
- **Limites de classe**: são os extremos de cada classe, sendo $l_i$ o limite inferior da classe e $L_i$ o limite superior (*ex: $l_2 = 23$ e $L_2 = 25$*)
- **Amplitude do intervalo de classe**: diferença entre o limite superior e inferior da classe, $h_i = L_i - l_i$ (*ex: $h_{2}=2$*)
  - A amplitude deve ser sempre igual entre os intervalos de classe

### Elementos da frequência com intervalos de classe

- **Amplitude total da distribuição**: diferença entre o limite superior da última classe e o limite inferior da primeira classe, $AT = L(max) - l(min)$ (*ex: $AT = 27-21 = 6$*)
- **Amplitude total da amostra**: diferença entre o valor máximo e o valor mínimo da amostra, $AA = X_{max} - X_{min}$ (*ex: $AA = 26 - 21 = 5$*)
  - AT será sempre maior ou igual a AA
- **Ponto médio da classe**: ponto que divide o intervalo de classe em duas partes iguais, $X_i = \frac{l_i + L_i}{2}$ (*ex: $X_2 = \frac{23+25}{2} = 24$*)

## Construção de intervalos de classe
### Construção de intervalos de classe

Como dividir um conjunto de dados em intervalos de classe?

1. Calculamos a amplitude da amostra, $AA$
2. Definimos o número de classes, $K$
   - **Regra de Sturges**: número inteiro imediatamente superior à $K = 1 + log_2 n$, sendo $n$ o total de observações *(Sturges, 1926)*
3. Definimos a amplitude dos intervalos de classe: $h > AA/K$
4. Ajustamos o limite inferior da primeira classe e a amplitude dos intervalos de classe conforme desejarmos^[Deve-se construir intervalos que não tenham frequência zero e que respeitam o limite inferior da amplitude (*regra do item 3*)]

# Tipos de distribuição de frequências 
### Tipos de distribuição de frequências 

Existem quatro tipos de distribuição de frequências

- **Frequência simples absoluta**: número de observações de cada classe, $f_i$, sendo a soma sempre igual ao total da amostra,  $\underset{i}{\sum} f_i = n$
- **Frequência relativa**: razão entre a frequência absoluta de cada classe e a frequência total da distribuição, $fr_i$, sendo a soma sempre igual a um, $\underset{i}{\sum} fr_i = 1$
- **Frequência simples acumulada**: soma acumulada das frequências simples absolutas, $F_i$
- **Frequência relativa acumulada**: soma acumulada das frequências relativas, $Fr_i.$

### Tipos de distribuição de frequências 

Resumindo todos os tipos de distribuição de frequências em uma tabela

| Classes    | $f_i$ | $fr_i$ | $F_i$ | $Fr_i$ | $X_i$ |
|:-----------|:-----:|:------:|:-----:|:------:|:-----:|
| 21 \|-- 23 | 5     | 5/17   | 5     | 4/17   | 22    |
| 23 \|-- 25 | 7     | 7/17   | 12    | 12/17  | 24    |
| 25 \|-- 27 | 5     | 5/17   | 17    | 1      | 26    |
| Total      | 17    | 1      | -     | -      | -     |


# Exemplo no R
## Carros, cavalos e cilindradas
### Carros, cavalos e cilindradas

Vamos trabalhar com a base de dados `mtcars`, que contém dados de automóveis produzidos em 1973-74

```{r mtcars, eval=TRUE, echo=TRUE, comment=NA}
head(mtcars[, 1:8], 5)
```

### Carros, cavalos e cilindradas

Vamos acessar as dez primeiras observações dos dados brutos da potência dos automóveis

```{r hp, eval=TRUE, echo=TRUE, comment=NA}
mtcars$hp[1:10]
```

Se quisermos ordenar os dados em rol podemos usar a função `sort`

```{r hp_sort, eval=TRUE, echo=TRUE, comment=NA}
sort(mtcars$hp)[1:10]
```

### Carros, cavalos e cilindradas

Para calcularmos uma distribuição de frequência simples do número de carburadores dos automóveis utilizamos a função `table`

```{r freq1, eval=TRUE, echo=TRUE, comment=NA}
table(mtcars$carb)
```

São 7 automóveis com 1 carburador, 10 com 2, 3 com 3, e assim por diante

### Carros, cavalos e cilindradas

O **R** automatiza o processo de criação dos intervalos de classe:

- A função `range` calcula a amplitude da amostra
- A função `nclass.Sturges` calcula o número de classes de acordo com a regra de Sturges
- A função `pretty` constrói intervalos ajustados ("bonitos")
- A função `cut` associa um intervalo para cada observação
- A função `cbind` transpõe o resultado da frequência com intervalos de classe gerada pela função `table` para melhor visualização

### Carros, cavalos e cilindradas

Distribuição com intervalos de classe da potência dos automóveis:

```{r freq_classe, eval=TRUE, echo=TRUE, comment=NA}
quebras <- pretty(range(mtcars$hp),
                  n = nclass.Sturges(mtcars$hp))
classes <- cut(mtcars$hp, quebras, right = FALSE)
cbind(table(classes))
```

## Gráfico de barras, histograma e polígono de frequência
### Gráfico de barras

Gráficos de barras são úteis para representar distribuições de frequência simples

- No **R** podemos utilizar a função `barplot`

```{r barplot1, eval=FALSE, echo=TRUE, comment=NA}
barplot(table(mtcars$carb))
```

### Gráfico de barras

```{r barplot2, eval=TRUE, echo=FALSE, comment=NA}
barplot(table(mtcars$carb), col = "lightblue",
        cex.axis = 1.5, cex.names = 1.5, cex.lab = 1.5,
        xlab = "Número de carburadores", ylab = "Frequência")
```

### Histograma

Histogramas são úteis para representar distribuições com intervalos de classe

- No **R** podemos utilizar a função `hist`

```{r hist1, eval=FALSE, echo=TRUE, comment=NA}
hist(mtcars$hp)
```

### Histograma

```{r hist2, eval=TRUE, echo=FALSE, comment=NA}
hist(mtcars$hp, col = "lightblue")
```

### Histograma e polígono de frequência

Polígonos de frequência são histogramas representados por linhas

- No **R** podemos utilizar a função `ggplot`^[A função `ggplot` possibilita a produção de gráficos mais complexos no R] para plotar o histograma e o polígono de frequência em um mesmo gráfico

```{r hist_pol1, eval=FALSE, echo=TRUE, comment=NA}
library(ggplot2)
ggplot(mtcars, aes(x = hp)) +
  geom_histogram(color = "black", fill = "lightblue",
                 breaks = quebras) +
  geom_freqpoly(color = "black", breaks = quebras,
                size = 1)
```

### Histograma e polígono de frequência

```{r hist_pol2, eval=TRUE, echo=FALSE, comment=NA}
library(ggplot2)
ggplot(mtcars, aes(x = hp)) +
  geom_histogram(color = "black", fill = "lightblue", breaks = quebras) +
  geom_freqpoly(color = "black", breaks = quebras, size = 1) +
  theme_set(theme_gray(base_size = 22))
```

### Referências

Sturges, H. *The choice of a class-interval*. Journal of the American Statistical Association, v. 21, n. 153, p. 65–66, 1926.
