---
title: Métodos Estatísticos Básicos
subtitle: Aula 8 - Variáveis aleatórias
author: Regis A. Ely
institute: |
    | Departamento de Economia
    | Universidade Federal de Pelotas
date: "`r format(Sys.time(), '%d de %B de %Y')`"
fontsize: 12pt
output:
 beamer_presentation:
    template: ~/Dropbox/resources/templates/latex/latex-beamer.tex
    latex_engine: pdflatex
    toc: true
    fig_caption: true
    slide_level: 3
make149: true
---

# Definições

- **Variável aleatória**: dado um experimento e um espaço amostral $\Omega$, uma variável aleatória é uma função $X$, que associa um número real $X(\omega)$ a cada elemento $\omega \in \Omega$ 

- **Há duas interpretações de variável aleatória**:

  1. Realizamos um experimento, que resulta em $\omega \in \Omega$, e a seguir calculamos o número $X(\omega)$

  2. O número $X(\omega)$ é pensado como o próprio resultado do experimento, e a imagem de $X(\omega)$, denotada $R_X$, torna-se o espaço amostral

Lembre da definição de uma função:

  - $\forall \ \omega \in \Omega, \exists \ y \in \mathbb{R} \text{ tal que } X(\omega) = y$
  - $\forall \ y, z \in \mathbb{R} \text{ com } X(\omega) = y \text{ e } X(\omega) = z, \text{ temos } y = z$

## Exemplos de variáveis aleatórias

- *Ex 1*: No experimento de lançar duas moedas e observar os resultados, temos $\Omega = {(H,H),(H,T),(T,H),(T,T)}$. Podemos definir a variável aleatória $X$ como sendo o número de caras obtidas, de modo que $X(H,H) = 2$, $X(H,T) = X(T,H) = 1$ e $X(T,T) = 0$. Note que ao aplicar a função $X$ alteramos a observação do experimento

- *Ex 2*: Considere o experimento de lançar 3 moedas e observar a descrição detalhada de como e onde as moedas pousaram. Poderíamos avaliar:

  - $X(\omega) = \text{ nº de caras que aparecem}$
  - $Y(\omega) = \text{ distância máxima entre 2 moedas quaisquer}$
  - $Z(\omega) = \text{ distância mínima entre as moedas e a borda da mesa}$

### Exemplos de variáveis aleatórias

- Podemos incluir a avaliação de $X(\omega)$ na descrição do nosso experimento, de modo que $R_X = \{0,1,2\}$ (ex. 1) é o nosso novo espaço amostral

- Podemos também relacionar certos eventos $A \subseteq \Omega$ a eventos de $R_X$. Seja $B \subseteq R_X$, podemos definir $A$ como $A = \{\omega \in \Omega | X(\omega) \in B\}$. Dizemos então que $A$ e $B$ são equivalentes

# Variáveis aleatórias discretas

- Uma *variável aleatória discreta* possui o conjunto imagem $X(\Omega)$ finito ou infinito enumerável

- A função de probabilidade de uma variável aleatória discreta $X$ é uma função que associa para cada resultado $x_1, x_2, ... \in X$, um número $p(x_i) = P(X = x_i)$, tal que:

  1. $p(x_i) \geq 0$ para todo $i$

  2. $\sum_{i=1}^{\infty} p(x_i) = 1$

- Chamamos $p$ de probabilidade, e a coleção de pares $[x_i, p(x_i)]$ para $i = 1,2,...$ de distribuição de probabilidade de $X$

### Variáveis aleatórias discretas

- Seja $B \subseteq X(\Omega)$ tal que $B = \{x_{i1}, x_{i2}, ...\}$, então $P(B) = P[\omega | X(\omega) \in B] = P[\omega | X(\omega) = x_{ij}, j = 1,2, ...] = \sum_{j=1}^{\infty} p(x_{ij})$

- Ou seja, a probabilidade de um evento $B$ é igual a soma das probabilidades dos resultados individuais associados a $B$

## Distribuição de Bernoulli

- Considere um evento $A$ associado a um experimento e defina $P(A) = p$ e $P(\bar{A}) = 1 - p$. Agora considere a seguinte variável aleatória: $X = 0, \text{ se } \omega \notin A$ (fracasso), ou $X = 1, \text{ se } \omega \in A$ (sucesso)

- Qual a função de probabilidade desta variável aleatória?

- **Distribuição de Bernoulli**: $P(X = k) = p^k (1-p)^{1-k}$ para $k \in {0,1}$

## Distribuição Binomial

- Considere n repetições independentes do experimento de Bernoulli, sendo que $P(A)$ permanece a mesma para todas as repetições

- O espaço amostral deste novo experimento será formado por todas as sequências possíveis $\{a_1, a_2, ..., a_n\}$, onde cada $a_i$ pertence a $A$ ou $\bar{A}$

- A variável aleatória $X = \text{nº de elementos favoráveis à A}$ (número de sucessos), terá valores possíveis que vão de $0$ até $n$. Já o número total de formas de se obter $k$ sucessos em $n$ repetições do experimento é $\binom{n}{k}$. Assim, a distribuição de $X$ será:

- **Distribuição binomial**: $P(X=k) = \binom{n}{k} p^k (1-p)^{n-k}$ para $k = 0,1,...,n$

### Exemplo de distribuição binomial

Qual a probabilidade de obtermos menos de 3 caras em 5 lançamentos de uma moeda justa?

\vspace{10pt}

$P(X < 3) = P(X = 0) + P(X = 1) + P(X = 2)$

\vspace{10pt}

$P(X < 3) = \binom{5}{0} (1/2)^0 (1/2)^5 + \binom{5}{1} (1/2)^1 (1/2)^4 + \binom{5}{2} (1/2)^2 (1/2)^3$

\vspace{10pt}

$P(X < 3) = 1/32 + 5(1/32) + 10 (1/32) = 1/2$

### Exemplo no R

No `R` podemos calcular a probabilidade acima com a função `dbinom`:

```{r binom, eval=TRUE, echo=TRUE, comment=NA}
dbinom(2, size=5, prob=0.5) +
  dbinom(1, size=5, prob=0.5) +
  dbinom(0, size=5, prob=0.5)
```

# Variáveis aleatórias contínuas

- **Variável aleatória contínua**: quando a imagem da variável aleatória $X$ gera um conjunto infinito não-enumerável de valores
  - Neste caso substituímos a probabilidade $p$, definida somente para $x_1, x_2, ...$, por uma função $f$, definida para todos os valores de $x$

- **Função densidade de probabilidade**: $X$ é uma variável aleatória contínua se existir uma função $f$, denominada função densidade de probabilidade (fdp) de $X$, que satisfaça:

  1. $f(x) \geq 0$ para todo $x$
  2. $\int_{-\infty}^{+\infty} f(x)dx = 1$
  3. Para quaisquer $a, b$ com $-\infty < a < b < \infty$, teremos $P(a \leq x \leq b) = \int_{a}^b f(x)dx$

## Distribuição uniforme

- **Distribuição uniforme**: variável aleatória contínua $X$ com valores no intervalo $\left[a,b\right]$, sendo $a$ e $b$ finitos

- Se $X$ for uniformemente distribuída, então terá fdp dada por:

\begin{align*}
f(x) = 
\begin{cases}
\frac{1}{b-a} \text{ se } a\leq x\leq b \\
0 \text{ caso contrário}
\end{cases}
\end{align*}

### Exemplo de distribuição uniforme

- *Ex*: Um ponto é escolhido ao acaso no segmento de reta $\left[0,2\right]$. Qual a probabilidade de que o ponto esteja entre $1$ e $3/2$?

$f(x)=\frac{1}{2}$ para $0<x<2$. Logo, $P(1\leq x\leq 3/2) =
\intop_{1}^{3/2}\frac{1}{2} = \frac{1}{2}.\frac{3}{2}-\frac{1}{2}.1$ Assim, $P(1\leq x\leq 3/2) = \frac{1}{4}$

### Exemplo no R

Podemos calcular o exemplo anterior no `R` utilizando a função `punif`:

```{r uniforme, eval=TRUE, echo=TRUE, comment=NA}
punif(3/2, min=0, max=2)-punif(1, min=0, max=2)
```

Este código calcula $P(X \leq 3/2) - P(X \leq 1)$ utilizando a chamada função de distribuição acumulada da distribuição uniforme

# Função de distribuição acumulada

- A **Função de Distribuição Acumulada (fd)** de uma variável aleatória discreta ou contínua $X$ é definida como $F(x)=P(X\leq x)$

    1. Se $X$ for uma variável aleatória discreta, $F(x)=\sum_{j}p(x_{j})$ para todo $j$ tal que $x_{j}\leq x$

    2. Se $X$ for uma variável aleatória contínua com fdp $f$, $F(x)=\intop_{-\infty}^{x}f(s)ds$

### Exemplo de distribuição acumulada
    
*Ex*: Seja $X$ uma variável aleatória contínua com fdp $f(x)=2x$ para $0<x<1$ e igual a zero para quaisquer outros valores valores de $x$. Nesse caso, a função de distribuição acumulada será dada por:

\begin{align*}
F(x) =
\begin{cases}
0  & \text{ se } x\leq0 \\
\intop_{0}^{x}2sds=x^{2} & \text{ se } 0<x\leq1 \\
1 & \text{ se } x>1
\end{cases}
\end{align*}

## Distribuição uniforme acumulada

A função de distribuição acumulada de uma variável aleatória contínua uniformemente distribuída será:

\begin{align*}
F(x) = 
\begin{cases}
0 \text{ se } x<a \\
\frac{x-a}{b-a} \text{ se } a\leq x<b \\
1 \text{ se } x>b
\end{cases}
\end{align*}

### Exemplo no R

Podemos calcular a probabilidade de obtermos menos de 3 caras em 5 lançamentos de uma moeda justa através da função de distribuição binomial acumulada utilizando a função `pbinom` no `R`:

```{r binom_fd, eval=TRUE, echo=TRUE, comment=NA}
pbinom(2, size=5, prob=0.5)
```

## Propriedades da função de distribuição acumulada

- A função $F$ é não-decrescente, ou seja, se $x_{1}\leq x_{2}$, teremos $F(x_{1})\leq F(x_{2})$

- $\underset{x\rightarrow-\infty}{lim}F(x)=0$ e $\underset{x\rightarrow\infty}{lim}F(x)=1$

- $f(x)=\frac{dF(x)}{dx}$ para todo $X$ no qual $F$ é derivável

- Se $X$ é variável aleatória discreta com valores $x_{1},x_{2},...$ tais que $x_{1}<x_{2}<...;$ então $p(x_{i})=p(X=x_{i})=F(x_{i})-F(x_{i-1})$

### Exemplo de propriedades da distribuição acumulada

Suponha que uma variável aleatória contínua tenha $fd$ dada por:

\begin{align*}
F(x) =
\begin{cases}
0 \text{ se } x\leq0 \\ 
1-e^{-x} \text{ se } x>0
\end{cases}
\end{align*} 

Nesse caso, $F'(x)=e^{-x}$ para $x>0$, e a fdp será $f(x)=e^{-x}$ para $x>0$, e zero para quaisquer outros valores
