---
title: Métodos Estatísticos Básicos
subtitle: Aula 4 - Medidas de Dispersão
author: Regis A. Ely
institute: |
    | Departamento de Economia
    | Universidade Federal de Pelotas
date: "`r format(Sys.time(), '%d de %B de %Y')`"
fontsize: 12pt
output:
 beamer_presentation:
    template: ~/Dropbox/resources/templates/latex/latex-beamer.tex
    latex_engine: pdflatex
    toc: true
    fig_caption: true
    slide_level: 3
make149: true
---

# Medidas de dispersão

Medidas de dispersão são estatísticas que nos dão informação sobre a variabilidade dos dados. Podemos separá-las em 4 grupos:

- **Medidas de dispersão absolutas**: caracterizam a variabilidade de um conjunto de dados, porém não são comparáveis entre conjuntos com dados de magnitudes diferentes

- **Medidas de dispersão relativa**: possibilitam a comparação da variabilidade dos dados para conjuntos diferentes

- **Medidas de assimetria**: calculam a posição em que os maiores valores de um conjunto de dados se situam

- **Medidas de curtose**: calculam o grau de achatamento da distribuição dos dados

## Amplitude

**Amplitude total**: valor máximo menos o valor mínimo da amostra

\begin{center}
$AT=X_{max}-X_{min}$
\end{center}

- Medida de dispersão que não é centrada na média

- Para dados com intervalos de classe: $AT=L_{max}-l_{min}$
  - Sendo $l_{min}$ o menor limite inferior das classes e $L_{max}$ o maior limite superior

- A amplitude total não é afetada por valores intermediários

### Amplitude

Vamos calcular a amplitude de uma amostra da altura de mulheres obtida na variável `women` do `R`. Antes de fazermos os cálculos, transformamos os dados de polegadas para centímetros e de libras para quilos utilizando o pacote `measurements`:

```{r amplitude, eval=TRUE, echo=TRUE, comment=NA, message=FALSE}
library(tidyverse)
library(measurements)
women_adj <- women %>%
  mutate(
    height = conv_unit(height, from = "inch", to = "cm"),
    weight = conv_unit(weight, from = "lbs", to = "kg")
  )
```

### Amplitude

```{r amplitude2, eval=TRUE, echo=TRUE, comment=NA}
range(women_adj$height)
max(women_adj$height) - min(women_adj$height)
```

Note que a função `range` reporta o valor mínimo e máximo, enquanto que o segundo comando calcula a amplitude da amostra

## Desvio quartil

**Desvio quartil**: é a média da diferença entre os quartis da distribuição, também chamado de *amplitude semi-interquartílica*

\begin{center}
$D_{q}=\frac{(Q_3-Q_1)}{2}$
\end{center}

- O desvio quartil é mais comum quando a medida de tendência central utilizada é a mediana

- O desvio quartil não é tao afetado por valores extremos como a amplitude

*Ex*: Calcule o desvio quartil de \{40, 45, 48, 62, 70\}

\vspace{5pt}

$Q1 = 45$ e $Q3 = 62$

\vspace{5pt}

$D_{q}=\frac{62-45}{2}=8,5$

### Desvio quartil

Vamos calcular os quartis e o amplitude semi-interquartílica dos dados do exemplo anterior no `R`:

```{r desvio_quartil, eval=TRUE, echo=TRUE, comment=NA}
quantile(women_adj$height)
IQR(women_adj$height) / 2
```

A função `quantile` reporta os quartis, enquanto que a função `IQR` calcula a amplitude interquartílica

## Boxplot

- Uma maneira muito útil de visualizar os quartis e valores máximos e mínimos da distribuição dos dados é atraves de um **boxplot**

- O *boxplot* é um gráfico de caixa que marca com linhas horizontais a mediana, o primeiro e terceiro quartis, bem como o valor mínimo e máximo dos dados

- Podemos plotar este gráfico para a altura das mulheres utilizando a função `boxplot` no `R`:

```{r boxplot1, eval=FALSE, echo=TRUE, comment=NA}
boxplot(women_adj$height)
```

### Boxplot

```{r boxplot2, eval=TRUE, echo=FALSE}
boxplot(women_adj$height)
```

## Desvio médio absoluto

**Desvio médio absoluto**: é a média aritmética dos valores absolutos dos desvios tomados em relação à média (ou à mediana)

\begin{center}
$D_{m}=\frac{\overset{n}{\underset{i=1}{\sum}}|Xi-\bar{X}|}{n}$
\end{center}

- Podemos substituir a média, $\bar{X}$, pela mediana, $\bar{M_e}$ para termos o desvio médio absoluto em relação à mediana

*Ex*: calcule o desvio médio absoluto de \{-4, -3, -2, 3, 5\}

\vspace{5pt}

$\bar{X}=-0,2$ e $M_{e}=-2$

\vspace{5pt}

$D_{m}=\frac{|-4+0,2|+|-3+0,2|+|-2+0,2|+|3+0,2|+|5+0,2|}{5}=3,36$

\vspace{5pt}

$D_{me}=\frac{|-4+2|+|-3+2|+|-2+2|+|3+2|+|5+2|}{5}=3$

### Desvio médio absoluto

Para dados agrupados devemos utilizar as frequências:

\begin{center}
$D_{m}=\frac{\overset{n}{\underset{i=1}{\sum}}f_i.|X_i-\bar{X}|}{\overset{n}{\underset{i=1}{\sum}}f_i}$
\end{center}

- Se os dados forem agrupados em intervalos de classe, então $X_i$ será o ponto médio de cada classe

### Desvio médio absoluto

No `R` podemos calcular o desvio médio absoluto através da função `MeanAD` do pacote `DescTools`:

```{r desvio_medio, eval=TRUE, echo=TRUE, comment=NA}
library(DescTools)
MeanAD(women_adj$height, center = Mean)
```

O argumento `center` pode ser utilizado para centrar os desvios ao redor da mediana, utilizando `center = Median`

## Desvio-padrão

**Desvio padrão**: mede o grau de variação de um conjunto de elementos

\begin{center}
$\sigma=\sqrt{\frac{\overset{n}{\underset{i=1}{\sum}}(Xi-\overline{X})^{2}}{n}}$
\end{center}

*Ex*: \{-4, -3, -2, 3, 5\}

\vspace{5pt}

$\bar{X}=-0,2$

\vspace{5pt}

$\sigma=\sqrt{\frac{(-4+0,2)^{2}+(-3+0,2)^{2}+(-2+0,2)^{2}+(3+0,2)^{2}+(5+0,2)^{2}}{5}}=\sqrt{12,56}=3,54$

### Desvio-padrão

Para calcular o desvio-padrão a partir de uma amostra, fazendo um pequeno ajuste no denominador

- Usaremos $\sigma$ para denotar o desvio-padrão populacional e $S$ para denotar o desvio-padrão amostral

**Desvio padrão amostral**: utilizamos uma pequena correção no caso de termos apenas uma amostra da população inteira

\begin{center}
$S=\sqrt{\frac{\overset{n}{\underset{i=1}{\sum}}(Xi-\bar{X})^{2}}{n-1}}$
\end{center}

### Desvio-padrão com dados agrupados

Se tivermos dados agrupados, ponderamos o desvio-padrão pelas frequências:

\begin{center}
$S=\sqrt{\frac{\overset{n}{\underset{i=1}{\sum}}f_i.(Xi-\overline{X})^{2}}{\overset{n}{\underset{i=1}{\sum}}f_i -1}}$
\end{center}

- Com intervalos de classe, a fórmula será a mesma, mas $X_i$ será o ponto médio da classe

### Desvio-padrão

No `R` podemos calcular o desvio-padrão amostral com a função `sd`:

```{r desvio_padrao, eval=TRUE, echo=TRUE, comment=NA}
sd(women_adj$height)
```

Raramente teremos os dados da população inteira a nossa disposição, mas nesse caso, o desvio-padrão populacional pode ser calculado através do comando `sqrt(sum((x-mean(x))^2)/lenght(x))`

### Propriedades do desvio-padrão

O desvio-padrão possui as seguintes propriedades:

1. O desvio-padrão nunca é um número negativo

2. Somando (ou subtraindo) uma constante a todos os valores de uma variável, o desvio-padrão não se altera

3. Multiplicando (ou dividindo) todos os valores de uma variável por uma constante (diferente de zero), o desvio-padrão será multiplicado (ou dividido) por essa constante

*Exercício*: checar estas propriedades no `R` utilizando os dados da variável `women$height`

## Variância

**Variância**: é o desvio-padrão elevado ao quadrado 

- A propriedade 1 continua válida para a variância, mas a propriedade 3 se altera, pois se multiplicarmos todos os valores por uma constante (diferente de zero), a variância será multiplicada por essa mesma constante elevada ao quadrado

**Exemplo no R**:

```{r variancia, eval=TRUE, echo=TRUE, comment=NA}
var(women_adj$height)
```

# Medidas de dispersão relativa

## Coeficiente de variação de Pearson

**Coeficiente de variação de Pearson (CVP)**: caracteriza a dispersão dos dados em relação ao seu valor médio

\begin{center}
$CVP=\frac{S}{\bar{X}} \times 100$
\end{center}

- Onde $S$ se refere ao desvio-padrão amostral
- Um desvio padrão de 2 pode ser grande para dados cuja média é 20, mas pequeno se a média é 200. O CVP padroniza as variações, possibilitando a comparação entre dados distintos

### Coeficiente de variação de Pearson

**Exemplo no R**: embora o desvio-padrão da altura seja maior que do peso, quando normalizados através do coeficiente de variação, podemos observar que o peso varia mais entre as mulheres do que a altura

```{r cv, eval=TRUE, echo=TRUE, comment=NA}
library(raster)
women_adj %>%
  summarise(
    sd_height = sd(height),
    sd_weight = sd(weight),
    cv_height = cv(height),
    cv_weight = cv(weight)
  )
```

## Coeficiente de variação de Thorndike

**Coeficiente de variação de Thorndike (CVT)**: utilizamos a mediana para o cálculo do coeficiente de variação

\begin{center}
$CVT=\frac{S}{Me} \times 100$
\end{center}

**Exemplo no R**: coeficiente de variação de Thorndike para o peso das mulheres

```{r thorndike, eval=TRUE, echo=TRUE, comment=NA}
(sd(women$weight) / median(women$weight)) * 100
```

# Medidas de assimetria

- As medidas de assimetria calculam a posição em que os maiores valores de um conjunto de dados se situam

- O valor da assimetria depende da relação entre média e mediana, sendo que uma distribuição pode ser classificada como:

**Simétrica**: os dados têm uma distribuição simétrica quando Média = Mediana

**Assimétrica à esquerda**: os dados têm assimetria negativa quando Média < Mediana

**Assimétrica à direita**: os dados têm assimetria positiva quando Média > Mediana

### Coeficiente de assimetria

**Coeficiente de assimetria de Pearson**: compara graus de assimetria
entre distribuições diferentes^[Se os dados estiverem agrupados, devemos considerar os pesos na fórmula.]

\begin{center}
$CAP = \frac{1}{n} \overset{n}{\underset{i=1}{\sum}} \left[ \frac{Xi-\bar{X}}{S} \right]^3$
\end{center}

**Classificação**:

- $CAP = 0 \Rightarrow$ Distribuição simétrica
- $CAP < 0 \Rightarrow$ Assimetria negativa (ou à esquerda)
- $CAP > 0 \Rightarrow$ Assimetria positiva (ou à direita) 

### Medidas de assimetria

Utilizamos a função `skewness` do pacote `e1071` para calcular o coeficiente de assimetria:

```{r assimetria, eval=TRUE, echo=TRUE, comment=NA, message=FALSE}
library(e1071)
skewness(women_adj$height)
skewness(women_adj$weight)
```

### Medidas de assimetria

Podemos plotar a densidade da distribuição das variáveis de altura e peso das mulheres e checar a assimetria comparando a média com a mediana dos dados no `R`:

```{r assimetria_graph1, eval=FALSE, echo=TRUE}
par(mfrow = c(1,2))
plot(density(women_adj$height))
abline(v=mean(women_adj$height), lty=2, col="red")
plot(density(women_adj$weight))
abline(v=mean(women_adj$weight), lty=2, col="red")
abline(v=median(women_adj$weight), lty=2, col="blue")
```

### Medidas de assimetria

```{r assimetria_graph2, eval=TRUE, echo=FALSE}
par(mfrow = c(1,2))
plot(density(women_adj$height))
abline(v=mean(women_adj$height), lty=2, col="red")
plot(density(women_adj$weight))
abline(v=mean(women_adj$weight), lty=2, col="red")
abline(v=median(women_adj$weight), lty=2, col="blue")
```

# Medidas de curtose

A curtose é o grau de achatamento de uma distribuição em relação à distribuição normal (em forma de sino)^[Se os dados estiverem agrupados, devemos considerar os pesos na fórmula.]

\begin{center}
$K=\frac{1}{n} \overset{n}{\underset{i=1}{\sum}} \left[ \frac{Xi-\bar{X}}{S} \right]^4$
\end{center}

- A fórmula acima se refere ao *momento de curtose*

- É comum também a utilização do *excesso de curtose*, definido por $K - 3$


### Medidas de curtose

**Classificação**:

- $K=3$ $\Rightarrow$ **Mesocúrtica**: distribuição não é nem achatada nem alongada (igual a distribuição normal)

- $K>3$ $\Rightarrow$ **Leptocúrtica**: apresenta uma distribuição mais alongada do que a normal

- $K<3$ $\Rightarrow$ **Platicúrtica**: apresenta uma distribuição mais achatada do que a normal


### Medidas de curtose

Podemos calcular o excesso de curtose utilizando a função `kurtosis` no `R`. Para calcular o momento de curtose basta somar 3 ao resultado:

```{r curtose, eval=TRUE, echo=TRUE, comment=NA}
kurtosis(women_adj$height) + 3
kurtosis(women_adj$weight) + 3
```

# Momentos de uma distribuição

- O n-ésimo momento de uma distribuição é definido como $E[X^n]$, sendo $E$ o operador de expectativas

- As estatísticas que vimos até aqui descrevem quatro momentos da distribuição de um conjunto de dados:
  1. A **média** é o primeiro momento de uma distribuição: $\mu = E[X]$
  2. A **variância** é o segundo momento centrado de uma distribuição: $\sigma^2 = E[(X-\mu)^2]$
  3. A **assimetria** é o terceiro momento padronizado de uma distribuição: $CAP = E[(X-\mu)^3]/\sigma^3$
  4. A **curtose** é o quarto momento padronizado de uma distribuição: $K = E[(X-\mu)^4]/\sigma^4$

### Momentos de uma distribuição

```{r momentos, eval=TRUE, echo=FALSE}
library(PearsonDS)
moments_me <- c(mean = 0, variance = 1, skewness = 0, kurtosis = 3)
moments2_me <- c(mean = -1, variance = 1, skewness = 0, kurtosis = 3)
moments3_me <- c(mean = 1, variance = 1, skewness = 0, kurtosis = 3)

moments_sd <- c(mean = 0, variance = 1, skewness = 0, kurtosis = 3)
moments2_sd <- c(mean = 0, variance = 0.5, skewness = 0, kurtosis = 3)
moments3_sd <- c(mean = 0, variance = 2, skewness = 0, kurtosis = 3)

moments_sk <- c(mean = 0, variance = 1, skewness = 0, kurtosis = 3)
moments2_sk <- c(mean = 0, variance = 1, skewness = -0.7, kurtosis = 3)
moments3_sk <- c(mean = 0, variance = 1, skewness = 0.7, kurtosis = 3)

moments_ku <- c(mean = 0, variance = 1, skewness = 0, kurtosis = 3)
moments2_ku <- c(mean = 0, variance = 1, skewness = 0, kurtosis = 2.2)
moments3_ku <- c(mean = 0, variance = 1, skewness = 0, kurtosis = 8)

set.seed(4125)
x_me <- rpearson(100000, moments = moments_me)
y_me <- rpearson(100000, moments = moments2_me)
z_me <- rpearson(100000, moments = moments3_me)

x_sd <- rpearson(100000, moments = moments_sd)
y_sd <- rpearson(100000, moments = moments2_sd)
z_sd <- rpearson(100000, moments = moments3_sd)

x_sk <- rpearson(100000, moments = moments_sk)
y_sk <- rpearson(100000, moments = moments2_sk)
z_sk <- rpearson(100000, moments = moments3_sk)

x_ku <- rpearson(100000, moments = moments_ku)
y_ku <- rpearson(100000, moments = moments2_ku)
z_ku <- rpearson(100000, moments = moments3_ku)

par(mfrow = c(2, 2))

plot(
  density(x_me), xlim = c(-4.2, 4.2),
  main = "Média"
)
lines(density(y_me), col = "blue")
lines(density(z_me), col = "red")
legend(
  -4.2, 0.4,
  legend = c("Média = -1", "Média = 0", "Média = 1"),
  col = c("blue", "black", "red"), lty=1, cex=0.8
)

plot(
  density(x_sd), xlim = c(-4, 4), ylim = c(0, 0.57),
  main = "Variância"
)
lines(density(y_sd), col = "blue")
lines(density(z_sd), col = "red")
legend(
  -4, 0.55,
  legend = c("Variância = 0.5", "Variância = 1", "Variância = 2"),
  col = c("blue", "black", "red"), lty=1, cex=0.8
)

plot(
  density(x_sk), xlim = c(-4.2, 4.2), ylim = c(0, 0.43),
  main = "Assimetria"
)
lines(density(y_sk), col = "blue")
lines(density(z_sk), col = "red")
legend(
  -4.2, 0.43,
  legend = c("Assimetria = -0.7", "Assimetria = 0", "Assimetria = 0.7"),
  col = c("blue", "black", "red"), lty=1, cex=0.8
)

plot(
  density(x_ku), xlim = c(-3, 3), ylim = c(0, 0.5),
  main = "Curtose"
)
lines(density(y_ku), col = "blue")
lines(density(z_ku), col = "red")
legend(
  -3, 0.5,
  legend = c(
    "Platicúrtica (K = 2.2)", "Mesocúrtica (K = 3)",
    "Leptocúrtica (K = 8)"
  ),
  col = c("blue", "black", "red"), lty=1, cex=0.8
)
```
