---
title: Métodos Estatísticos Básicos
subtitle: Aula 3 - Medidas de Tendência Central e de Posição
author: Regis A. Ely
institute: |
    | Departamento de Economia
    | Universidade Federal de Pelotas
date: "`r format(Sys.time(), '%d de %B de %Y')`"
fontsize: 12pt
output:
 beamer_presentation:
    template: ~/Dropbox/resources/templates/latex/latex-beamer.tex
    latex_engine: pdflatex
    toc: true
    fig_caption: true
    slide_level: 3
make149: true
---

# Medidas de tendência central
### Medidas de tendência central

Medidas de tendência central são estatísticas que representam o ponto central de um conjunto de dados

- **Média**: os tipos mais comuns são a média *aritmética*, *harmônica* e *geométrica*
- **Mediana**: valor que separa a metade maior e a metade menor de um conjunto de dados
- **Moda**: valor mais frequente de um conjunto de dados

## Média aritmética
### Média aritmética simples

**Média aritmética**: razão entre a soma dos valores e o número de observações de um conjunto de dados

- Para dados brutos, calculamos a *média aritmética simples*
  - $\overline{X}=\frac{{\sum_{i=1}^{n}X_{i}}}{n}$, onde $n$ é o número de observações

**Exemplo no `R`**: média aritmética de um conjunto com 7 valores

```{r media, eval=TRUE, echo=TRUE, comment = NA}
x <- c(10, 14, 13, 15, 16, 18, 12)
mean(x)
```

### Desvio em relação à média

**Desvio em relação à média**: é a diferença entre um valor específico dos dados e a média aritmética do conjunto de todos os dados

- $d_{i}=X_{i}-\overline{X}$

**Exemplo no `R`**: desvios em relação à média do exemplo anterior

```{r desvio_media, eval=TRUE, echo=TRUE, comment = NA}
x - mean(x)
```

### Média aritmética ponderada

**Média aritmética ponderada**: cada observação entra com um peso diferente no cálculo da média

- Para dados agrupados em uma tabela de frequência, calculamos a *média aritmética ponderada*^[Se os dados estiverem agrupados em intervalos de classe, $X_i$ sempre será o ponto médio da classe.]
- $\overline{X}=\frac{\sum_{i=1}^{n}X_{i}f_{i}}{\sum_{i=1}^{n}fi}$, onde $f_i$ é o peso da observação $i$

**Exemplo no `R`**: dados utilizados na Aula 1 estão agrupados por classes

```{r mean_base1, eval=TRUE, echo=FALSE}
library(HistData)
```

```{r mean_base2, eval=FALSE, echo=TRUE}
library(HistData)
DrinksWages
```

### Média aritmética ponderada

A média do salário semanal de todos os indivíduos é obtida ponderando o salário (`wage`) pelo número de pessoas em cada profissão (`n`)

- A função `weighted.mean` faz isso no `R`^[Para esse cálculo utilizaremos o operador `%>%`, que é carregado com o pacote [`tidyverse`](https://www.tidyverse.org/). O livro escrito pelo criador deste pacote pode ser obtido [`aqui`](https://r4ds.had.co.nz/).]:

```{r mean_freq, eval=TRUE, echo=TRUE, comment = NA}
library(tidyverse)
DrinksWages %>%
  summarise("Salário Médio" = weighted.mean(wage, n))
```

### Propriedades da média aritmética

A média aritmética sempre respeita as seguintes propriedades^[A média aritmética ponderada também respeita estas propriedades, porém deve-se sempre multiplicar as expressões pelos pesos $f_i$.]:

1. A soma algébrica dos desvios em relação à média é nula:
   - $\overset{n}{\underset{i=1}{\sum}}d_{i}=\overset{n}{\underset{i=1}{\sum}}(Xi-\overline{X})=\overset{n}{\underset{i=1}{\sum}}Xi-n.\overline{X}=0$

2. Somando ou subtraindo uma constante $c$ a todos os elementos do
conjunto de dados, a média também aumentará em $c$:
    - $\frac{\sum_{i=1}^{n}(Xi+c)}{n}=\frac{\sum_{i=1}^{n}Xi}{n}+\frac{n.c}{n}=\overline{X}+c$

3. Multiplicando (ou dividindo) todos os valores por uma constante $c$, a
média será multiplicada (ou dividida) por $c$:
    - $\frac{\sum_{i=1}^{n}(c.Xi)}{n}=\frac{c\sum_{i=1}^{n}Xi}{n}=c.\overline{X}$

### Propriedades da média aritmética

**Exemplo no `R`**: testando as propriedades da média aritmética

```{r mean_propriedades, eval=TRUE, echo=TRUE, comment = NA}
## Soma dos desvios em relação à média
sum(mtcars$hp - mean(mtcars$hp))
## Média de hp+10 é igual à média de hp mais 10?
all.equal(mean(mtcars$hp + 10), mean(mtcars$hp) + 10)
## Média de hp*10 é igual à média de hp vezes 10?
all.equal(mean(mtcars$hp * 10), mean(mtcars$hp) * 10)
```

## Média geométrica
### Média geométrica simples

**Média geométrica**: é a raíz n-ésima do produtório dos dados

- $\overline{X}_g=\sqrt[^{n}]{\prod_{i=1}^{n}X_{i}}$, onde $\prod_{i=1}^{n} X_{i}=X_{1} \times X_{2} \times \dots \times X_{n}$

O logaritmo da média geométrica é igual à média aritmética dos logaritmos:

- $log\overline{X_{g}}=\frac{1}{n}\sum_{i=1}^{n}logX_{i}$

Logo, a média geométrica é uma média aritmética suavizada:

-  É muita utilizada em finanças, para calcular médias de taxas de juros

### Média geométrica ponderada

**Média geométrica ponderada**: cada observação tem um peso diferente no cálculo (útil para dados em tabela de frequência)

- $\overline{X}_g=\sqrt[\overset{n}{\underset{i=1}{\sum}}fi]{\prod_{i=1}^{n}X_{i}^{f_{i}}}=\sqrt[\overset{n}{\underset{i=1}{\sum}}fi]{X_{1}^{f_{1}} \times X_{2}^{f_{2}} \times \dots \times X_{n}^{f_{n}}}$

**Exemplo no `R`**: média geométrica simples da taxa Selic em 2020^[Ao invés de usar a função `geometric.mean`, pode-se obter o mesmo resultado com `prod(x)^(1/length(x))`]

\scriptsize
```{r geomean_1, eval=TRUE, echo=TRUE, results = 'hide', message = FALSE}
library(lubridate) # Para lidar com datas
library(psych) # Para calcular média geométrica
url_bcb <- "http://api.bcb.gov.br/dados/serie/bcdata.sgs.1178/dados?formato=csv"
selic <- read_csv2(url_bcb) %>% # Ler dados da taxa Selic anualizada
  mutate(data = dmy(data)) %>% # Criar variável data com padrão dia/mês/ano
  filter(data >= "2020-01-01") # Filtrar ano de 2020 em diante
geometric.mean(selic$valor) # Calcular média geométrica simples da taxa Selic
```
\normalsize

```{r geomean_2, eval=TRUE, echo=FALSE, comment = NA}
geometric.mean(selic$valor)
```

### Propriedades da média geométrica

A média geométrica sempre respeita as seguintes propriedades:

1. A média geométrica é sempre menor ou igual a média aritmética, sendo igual apenas no caso em que todas as observações tem o mesmo valor

2. O produtório dos dados permanece inalterado se todas as observações forem substituídas pelo valor da média geométrica

3. A média geométrica da razão das observações em duas séries é igual à razão de suas médias geométricas

4. A média geométrica da multiplicação de duas séries é igual a multiplicação de suas respectivas médias geométricas

### Propriedades da média geométrica

**Exemplo no `R`**: propriedades da média geométrica para dados fictícios

\footnotesize
```{r geomean_prop, eval=TRUE, echo=TRUE, comment = NA}
x <- c(1, 4, 9, 12, 14, 19)
y <- c(2, 4, 7, 11, 20, 32)
geometric.mean(x) < mean(x)
all.equal(prod(x), prod(rep(geometric.mean(x), length(x))))
all.equal(geometric.mean(x/y), geometric.mean(x)/geometric.mean(y))
all.equal(geometric.mean(x*y), geometric.mean(x)*geometric.mean(y))
```

## Média harmônica
### Média harmônica simples

**Média harmônica**: É o inverso da média aritmética dos inversos de cada observação 

- $\overline{X}_h = (\frac{1}{n}.\sum_{i=1}^{n}X_{i}^{-1})^{-1}=\frac{n}{\sum_{i=1}^{n}\frac{1}{X_{i}}}$

- Algumas utilizações comuns da média harmônica incluem:
  1. Na física, com dados de velocidade e tempo
  2. No cálculo de scores padronizados de concursos
  3. Em finanças, para calcular médias de razões contábeis

**Exemplo no `R`**: média harmônica simples da variável `x`, criada no exemplo anterior

```{r harmean, eval=TRUE, echo=TRUE, comment = NA}
harmonic.mean(x) # ou 1/mean(1/x)
```

### Média harmônica ponderada e propriedades

Se os dados estiverem agrupados por distribuição de frequência, deve-se utilizar a *média harmônica ponderada*:

- $\overline{X}_h = \frac{\sum_{i=1}^{n}f_{i}}{\sum_{i=1}^{n}\frac{f_{i}}{X_{i}}}$

A média harmónica é sempre menor ou igual a geométrica, valendo a igualdade apenas se todas observações forem iguais. Podemos testar isso no `R`:

```{r harmean_prop, eval=TRUE, echo=TRUE, comment = NA}
harmonic.mean(x) < geometric.mean(x)
```

## Moda
### Moda simples

**Moda**: valor que ocorre com maior frequência em uma série de dados

- Se nenhum valor ocorre mais vezes do que outro, a série é amodal
- Se há valores mais frequentes que se repetem o mesmo número de vezes, a série tem mais de um valor modal
- A média aritmética possui maior estabilidade que a moda

**Dados agrupados**: com dados agrupados em frequência simples, é possível determinar a moda apenas olhando o dado com a maior frequência. Para dados agrupados em intervalos de classe, teremos mais de uma alternativa

### Moda simples

**Exemplo no `R`**: Na base de dados `mtcars`, os dados não estão agrupados em frequências, mas para calcular a moda do número de carburadores, podemos utilizar a função `table` para agrupar os dados e então verificar os valores com maior frequência

```{r moda, eval=TRUE, echo=TRUE, comment = NA}
table(mtcars$carb)
```

Pode-se ver que esta é uma série *bimodal*, sendo que o número de carburadores que aparece com mais frequência é 2 e 4


### Moda simples

**Exemplo no `R`**: Na base de dados `DrinksWages`, os dados já estão agrupados em frequências, de acordo com as profissões dos indivíduos. Para calcular a moda dos salários, basta encontrar a linha com o maior valor da variável `n`

```{r moda_freq, eval=TRUE, echo=TRUE, comment = NA}
DrinksWages %>% filter(n == max(DrinksWages$n))
```

A profissão mais frequente é a de *general labourer*, com salário semanal de 18.5 xelins

### Moda com intervalos de classe

Quando os dados estão agrupados em intervalos de classe, a classe com a maior frequência é a classe modal. A moda será um valor compreendido entre os limites da classe modal. Veremos duas alternativas para calcular a moda:

1. **Moda bruta**: $M_{o}=(\frac{l^*+L^*}{2}),$ onde $l^*$ é o limite inferior da classe modal e $L^*$ o limite superior da classe modal

2. **Moda de Czuber**: $M_{c}=l^*+(\frac{d_{1}}{d_{1}+d_{2}}).h^*,$ onde $d_{1}$ é a frequência da classe modal menos a frequência da classe anterior a modal; $d_{2}$ é a frequência da classe modal menos a frequência da classe posterior a modal; e $h^*$ é a amplitude da classe modal

### Moda com intervalos de classe

Vamos calcular a moda bruta e a moda de Czuber utilizando o exemplo da Aula 2:

| Idade      | Frequência |
|:----------:|:----------:|
| 21 \|-- 23 | 4          |
| 23 \|-- 25 | 7          |
| 25 \|-- 27 | 5          |

A classe modal, que ocorre com maior frequência, é 23 \|-- 25. Assim:

- $M_o = \frac{23+25}{2} = 24$
- $M_c = 23+\frac{(7-4)}{(7-4)+(7-5)} \times 2 = 24,2$

## Mediana
### Mediana simples

**Mediana**: é o valor que separa uma série (disposta em ordem crescente ou decrescente) em duas partes com o mesmo número de elementos

- Se a série tiver número ímpar de termos, a mediana será o elemento $\frac{n+1}{2}$
- Se a série tiver numero par de termos, a mediana será a média dos elementos $\frac{n}{2}$ e $\frac{n}{2}+1$
- Útil quando há valores extremos nos dados. *Ex: salário*

Considere os dados: \{1, 3, 0, 0, 2, 4, 1, 2, 5\}. Devemos:

1. Colocar a série em ordem crescente \{0, 0, 1, 1, 2, 2, 3, 4, 5\}

2. Como existem 9 elementos, a mediana será o elemento de número $\frac{n+1}{2}=\frac{10}{2}=5$. Assim, $M_e = 2$

### Mediana simples

Para dados agrupados em frequência simples, em ordem crescente:

- Se o somatório das frequências for ímpar, a mediana será o elemento
$\frac{\sum_{i=1}^{n}fi+1}{2}$

- Se o somatório das frequências for par, a mediana será a média dos
termos $\frac{\sum_{i=1}^{n}f_{i}}{2}$ e $\frac{\sum_{i=1}^{n}f_{i}}{2}+1$

**Exemplo no R**: mediana simples do número de carburadores

```{r mediana, eval=TRUE, echo=TRUE, comment=NA}
median(mtcars$carb)
```

### Mediana com intervalos de classe

Para calcularmos a mediana de dados agrupados em intervalos de classe, devemos:

1. Determinar as frequências acumuladas,

2. Calcular $\overset{n}{\underset{i=1}{\sum}}fi/2$,

3. Marcar a classe correspondente a frequência acumulada imediatamente superior a $\overset{n}{\underset{i=1}{\sum}}fi/2$. Essa será a classe mediana,

4. Calcular $M_{e}=l^{*}+\frac{[(\sum_{i=1}^{n}f_{i}/2-FAA).h*]}{f*}$,
onde $l*$ é o limite inferior da classe mediana, $FAA$ é a frequência
acumulada da classe anterior à classe mediana, $f*$ é a frequência
simples da classe mediana, e $h*$ é a amplitude do intervalo da classe
mediana

### Mediana com intervalos de classe

Considere os seguintes dados agrupados em intervalos de classe:

\begin{center}
\begin{tabular}{|c|c|c|}
\hline 
Classes & fi & Fi\tabularnewline
\hline 
\hline 
$50\vdash54$ & 4 & 4\tabularnewline
\hline 
$54\vdash58$ & 9 & 13\tabularnewline
\hline 
$58\vdash62$ & 11 & 24\tabularnewline
\hline 
$62\vdash66$ & 8 & 32\tabularnewline
\hline 
$66\vdash70$ & 5 & 37\tabularnewline
\hline 
$70\vdash74$ & 3 & 40\tabularnewline
\hline 
Total & 40 & \tabularnewline
\hline 
\end{tabular}
\par\end{center}

### Mediana com intervalos de classe

Vamos aplicar os passos 1 a 4 no exemplo anterior:

1. As frequências acumuladas são dadas na coluna $F_i$

2. $\frac{\sum fi}{2}=20$

3. *Classe mediana*: $58\vdash62$

4. Temos $l^*=58$, $FAA=13$, $f^*=11$, $h^*=4$, logo, $M_e=58+\frac{[(20-13)x4]}{11}=58+\frac{28}{11}=60,54$ 

- Assim, a mediana é 60,54

# Medidas de posição
### Separatrizes

Medidas de posição são estatísticas que representam a tendência de concentração de um conjunto de dados ao redor de certos pontos\hfill\break

As medidas de posição mais usuais são chamadas *separatrizes* e incluem^[Há uma equivalência entre as medidas de posição: $P_{50} = D_5 = Q_2 = M_e$]:

- **Quartil**: são os valores que dividem os dados em quatro partes
  - São necessários 3 quartis para dividir os dados em quatro partes
- **Decil**: são os valores que dividem a série em dez partes
  - São necessários 9 decis para dividir os dados em dez partes
- **Percentil**: são os valores que separam a série em cem partes
  - São necessários 99 percentis para dividir os dados em cem partes

## Quartil
### Quartil simples

Considere o seguinte conjunto de dados: \{5, 2, 6, 9, 10, 13, 15\}

- Para calcular os quartis, devemos:

    1. Ordenar a série \{2, 5, 6, 9, 10, 13, 15\}

    2. Calcular a mediana, que será o segundo quartil, $M_{e}=Q2=9$

    3. Dividir a série em dois grupos \{2, 5, 6\} e \{10, 13, 15\}^[A divisão é sempre feita com base no valor da mediana]

    4. Calcular os outros quartis como sendo as medianas desses dois grupos, $Q_{1}=5$ e $Q_{2}=13$

**Exemplo no R**: quartis da potência dos veículos na base `mtcars`

```{r quartil, eval=TRUE, echo=TRUE, comment=NA}
quantile(mtcars$hp)
```

### Quartil com dados agrupados

- Se os dados forem *agrupados sem intervalos de classe*, utilizamos $\frac{\sum_{i=1}^{n}f_{i}}{2}$ e $\frac{\sum_{i=1}^{n}f_{i}}{2}+1$ para calcular as posições dos quartis

- Se os dados forem *agrupados com intervalos de classe*, utilizamos a
mesma fórmula da mediana para calcular os quartis, entretanto substituímos
$\frac{\sum_{i=1}^{n}f_{i}}{2}$ por $k\frac{\sum_{i=1}^{n}f_{i}}{4}$, sendo k o número do quartil:

    - $Q1 = l^{*}+\frac{[(\frac{\sum fi}{4}-FAA).h^{*}]}{f^{*}}$

    - $Q2 = l^{*}+\frac{[(2\frac{\sum fi}{4}-FAA).h^{*}]}{f^{*}}$

    - $Q3 = l^{*}+\frac{[(3\frac{\sum fi}{4}-FAA).h^{*}]}{f^{*}}$

### Quartil com intervalos de classe

Seguindo os passos no exemplo utilizado para a mediana:

- $\frac{\sum fi}{2}=20$ $\rightarrow$ *Classe mediana*: $58\vdash62$

- Temos $l*=58$, $FAA=13$, $f*=11$, $h*=4$, logo $M_{e}=Q_{2}=58+\frac{[(20-13)x4)}{11}=60,54$

- $\frac{\sum fi}{4}=10$ $\rightarrow$ *Classe mediana do 1º grupo*: $54\vdash58$

- Logo, $Q1=54+\frac{[(10-4)x4]}{9}=56,66$

- $\frac{3.\sum fi}{4}=30$ $\rightarrow$ *Classe mediana do 3º grupo*: $62\vdash66$

- Logo, $Q3=62+\frac{[(30-24)x4]}{8}=65$


## Decil
### Decil simples

O procedimento de cálculo dos decis é análogo aos quartis, porém agora o 5º decil será igual ao 2º quartil, que será igual à mediana

**Exemplo no R**: calcular o segundo, terceiro e oitavo decis da potência dos veículos na base `mtcars`

```{r decis, eval=TRUE, echo=TRUE, comment=NA}
quantile(mtcars$hp, c(.2, .3, .8))
```

### Decil com intervalos de classe

O procedimento de cálculo dos decis para dados com intervalos de classe é o mesmo utilizado para os quartis, basta alterar o valor de K pelo número do decil e dividir $\sum fi$ por 10

*Exemplo*: calcular o 3º decil da tabela com intervalos de classe utilizada nos exemplos da mediana e quartil

- Como K=3, temos $3.\frac{\sum fi}{10}=3.\frac{40}{10}=12,$ e a classe
mediana é $54\vdash58$

- Logo, $D_{3}=54+\frac{[(12-4)x4]}{9}=57,55$

## Percentil

No caso dos percentis, teremos $P_{50}=M_{e}$, $P_{25}=Q_{1}$ e $P_{75}=Q_{3}$

- O cálculo é análogo ao do quartil e decil, mas utilizando $k.\frac{\sum fi}{100}$

**Exemplo no R**: calcular os percentis 34, 67 e 95 da potência dos veículos na base de dados `mtcars`

```{r percentil, eval=TRUE, echo=TRUE, comment=NA}
quantile(mtcars$hp, c(0.34, 0.67, 0.95))
```

# Exemplo no R
### Exemplo no R

Podemos resumir todas as medidas de tendência central para a potência dos veículos na base `mtcars` usando um comando do `R`:

\footnotesize
```{r medidas1, eval=FALSE, echo=TRUE, comment=NA}
mtcars %>%
  summarise(
    `Média aritmética` = mean(hp),
    `Média geométrica` = geometric.mean(hp),
    `Média harmônica` = harmonic.mean(hp),
    `Moda` = which.max(tabulate(mtcars$hp)),
    `Mediana` = median(hp),
    `Quartil 1` = quantile(hp)[2],
    `Quartil 3` = quantile(hp)[4],
    `Mínimo` = min(hp),
    `Máximo` = max(hp)
    )
```

## Potência de veículos e medidas de posição
### Potência de veículos e medidas de posição 

O resultado será:

```{r medidas, eval=TRUE, echo=FALSE, comment=NA}
t(mtcars %>%
  summarise(
    `Média aritmética` = mean(hp),
    `Média geométrica` = geometric.mean(hp),
    `Média harmônica` = harmonic.mean(hp),
    `Moda` = which.max(tabulate(mtcars$hp)),
    `Mediana` = median(hp),
    `Quartil 1` = quantile(hp)[2],
    `Quartil 3` = quantile(hp)[4],
    `Mínimo` = min(hp),
    `Máximo` = max(hp)
    ))
```
