---
title: Métodos Estatísticos Básicos
subtitle: Aula 1 - Conceitos Introdutórios
author: Regis A. Ely
institute: |
    | Departamento de Economia
    | Universidade Federal de Pelotas
date: 16 de maio de 2020
fontsize: 12pt
output:
 beamer_presentation:
    template: ~/Dropbox/resources/templates/latex/latex-beamer.tex
    latex_engine: pdflatex
    toc: true
    fig_caption: true
    slide_level: 3
make149: true
---

# Importância da estatística
## Por que economistas precisam estudar estatística?
### Por que economistas precisam estudar estatística?

Principal instrumento de análise da economia aplicada\hfill\break

Através do uso da estatística, o economista pode:

  1. Interpretar e analisar dados
  2. Identificar relações entre variáveis
  3. Avaliar o impacto de ações governamentais ou corporativas
  4. Prever e construir cenários para o futuro

Em resumo, através da estatística, o economista pode condensar informação para auxiliar na tomada de decisão

## Por que a estatística na economia é tão complexa?
### Por que a estatística na economia é tão complexa?

Como você estimaria

- a relação entre horas de sono e rendimento escolar?
- a relação entre democracia e crescimento econômico?

A ciência econômica, em geral, é uma ciência não-experimental\hfill\break

Variáveis econômicas são extremamente interdependentes entre si

# Ramos da estatística
### Ramos da estatística

Podemos citar 6 grandes ramificações da estatística

- **Probabilidade**: base fundamental da teoria estatística
- **Amostragem:** estuda os tipos de amostra e os procedimentos
para obtermos amostras representativas de uma população *(ex: PNAD, PME, Questionários)*
- **Inferência:** base teórica para o estudo da relação entre variáveis e a elaboração de testes de hipótese estatísticos

### Ramos da estatística

- **Econometria**: conjunto de métodos para estimar a relação entre variáveis, especialmente em estudos não-observacionais *(extensão da inferência)*
- **Séries Temporais**: conjunto de métodos para estudar a dinâmica das variáveis no tempo
- **Aprendizagem estatística**: conjunto de algoritmos capazes de aprender com os dados e melhorar suas previsões automaticamente

# Definições e Conceitos
### Definições e Conceitos

Termos importantes que serão utilizados neste curso

- **População**: conjunto total de elementos portadores de, pelo menos, uma característica comum
- **Amostra**: parcela representativa da população que é
examinada com o propósito de tirarmos conclusões sobre a população
- **Parâmetros**: são valores singulares que existem na população
e servem para caracterizá-la *(ex: média, variância)*
- **Estimativa**: valor aproximado de um parâmetro que é calculado
através de uma amostra da população
- **Probabilidade**: conjunto de resultados possíveis de um fenômeno, descrito por uma função matemática que utiliza os parâmetros da população ou da amostra

### Definições e Conceitos

```{r diagrama, eval=TRUE, echo=FALSE}
library(DiagrammeR)
DiagrammeR("
graph LR
A((População)) --> B{Amostra}
A --> D[Parâmetros]
D --> E(Probabilidade)
B --> C[Estimativa]
C --> E
style A fill:gold, stroke:black, stroke-width:2px
style B fill:gold, stroke:black, stroke-width:2px
style C fill:gold, stroke:black, stroke-width:2px
style D fill:gold, stroke:black, stroke-width:2px
style E fill:gold, stroke:black, stroke-width:2px
")
```

# Tipos de variáveis estatísticas
### Tipos de variáveis estatísticas

Os dados podem se apresentar em diversos formatos

- **Variável qualitativa**: valores são expressos por atributos *(ex: sexo, cor, gênero)*
- **Variável quantitativa:** valores possuem uma estrutura numérica e essas variáveis podem ser 
    - *Discretas:* valores são expressos em números inteiros *(ex: nº de filhos, nº de alunos)*
    - *Contínuas:* valores são expressos em números reais *(ex: temperatura, salário)*

# Exemplo no R
## Como instalar o R
### Como instalar o R

Durante este curso usaremos o R para exercícios e exemplos^[*Curiosidade*: Todo este curso, incluindo os slides, são feitos no R.]

- O R é uma software estatístico gratuito e de código aberto
- O R pode ser instalado em [```http://cran.r-project.org/```](http://cran.r-project.org/)
- É recomendável também instalar o RStudio Desktop em [```https://rstudio.com/products/rstudio/```](https://rstudio.com/products/rstudio/download/#download)
- O RStudio é uma interface gráfica que facilita o uso do R
- Você pode encontrar muito material sobre o R online, um bom exemplo é o curso em [```https://r4ds.had.co.nz/```](https://r4ds.had.co.nz/)

## Instalar e carregar pacotes no R
### Instalar e carregar pacotes no R

Após instalar o [**R**](http://cran.r-project.org/) e o [**RStudio**](https://rstudio.com/products/rstudio/download/#download) você deverá instalar e ler dois pacotes para o exemplo desta aula

- A função `install.packages()` instala pacotes no R

- A função `library()` lê pacotes no ambiente do R

- O pacote `HistData` contém a base de dados que iremos trabalhar

- O pacote `tidyverse` contém várias ferramentas para ler e analisar dados, incluindo o pacote `ggplot2`, com funções para a produção de gráficos

### Instalar e carregar pacotes no R

Só é preciso instalar uma vez cada pacote:

```{r install, eval=FALSE, echo=TRUE}
install.packages("HistData")
install.packages("tidyverse")
```

Sempre que iniciar o R é necessário ler os pacotes que for utilizar:

```{r load, eval=TRUE, echo=TRUE, message = FALSE}
library(HistData)
library(tidyverse)
```

## Exemplo: salários e bebidas alcoólicas
### Exemplo: salários e bebidas alcoólicas

Vamos verificar as primeiras 5 linhas da base de dados `DrinksWages`

```{r head, eval=TRUE, echo=TRUE, comment=NA, rownames=FALSE}
head(DrinksWages, 5)
```

### Descrição da base de dados

Base de dados sobre salários, profissões e consumo de álcool

- Para obter uma descrição detalhada da base de dados no R digite `?DrinksWages`
- Para acessar todas as bases de dados disponíveis no R digite `data()`

Volte para o slide anterior e responda:

- Quais variáveis são qualitativas, quantitativas, discretas e contínuas?

## Plotando um gráfico no R
### Plotando um gráfico no R

Vamos investigar a relação entre o salário dos filhos e o consumo de álcool dos pais *(Elderton e Pearson, 1910)*

- Note que as observações estão agrupadas por profissão dos pais
- Variável `wage` é o salário semanal médio dos filhos
- Variável `drinks` é o número de pais que bebem álcool
- Variável `n` é o número de pais em cada profissão
- Vamos plotar as  variáveis `wage` contra `drinks/n`, colorindo os pontos conforme a classe salarial dos filhos (`class`):

```{r plot_code, eval=FALSE, echo=TRUE}
qplot(x = wage, y = drinks/n, color = class,
      data = DrinksWages)
```

### Relação entre salário e consumo de álcool dos pais

```{r plot_graph, eval=TRUE, echo=FALSE}
qplot(x = wage, y = drinks/n, color = class,
      data = DrinksWages) +
  geom_point(size = 3) +
  theme_set(theme_gray(base_size = 22))
```

### Relação entre salário e consumo de álcool dos pais

Entre as três classes salariais dos filhos não parece haver relação significativa entre o número médio de pais que consomem bebidas alcoólicas em cada profissão e o salário semanal médio dos filhos

### Referências

Elderton, M. E. e Pearson, K. *A first study of the influence of parental alcholism on the physique and ability of their offspring*. Eugenics Laboratory Memoirs, n. 10, 1910.
