---
title: Séries de Tempo
subtitle: Aula 2 - Sazonalidade e Tendência
author: Regis A. Ely
institute: |
    | Departamento de Economia
    | Universidade Federal de Pelotas
date: "`r format(Sys.time(), '%d de %B de %Y')`"
fontsize: 12pt
output:
 beamer_presentation:
    template: ~/Dropbox/resources/templates/latex/latex-beamer.tex
    latex_engine: pdflatex
    toc: true
    fig_caption: true
    slide_level: 3
make149: true
---

# Estatísticas e gráficos de séries de tempo
### Gráficos de séries de tempo

- Séries de tempo podem ter diferentes frequências: *diária, semanal, mensal, trimestral, anual, etc*

- Para visualizar séries de tempo são utilizados gráficos de linha com as datas no eixo das abcissas (*eixo x*)

- Com a inspeção gráfica de uma série de tempo é possível identificar rapidamente componentes como:
  - *Outliers*
  - Tendências
  - Sazonalidades
  - Quebras estruturais
  - Ciclos
  
## Exemplo no R: Turismo na Austrália
### Carregando os pacotes 

Nos exemplos desta aula, utilizaremos alguns pacotes do `R` úteis para lidar com séries de tempo:

- `tidyverse`: uma coleção de pacotes para manipular e plotar gráficos, incluindo o pacote `ggplot2` (*The Grammar of Graphics*)
- `lubridate`: cria e manipula datas no `R`
- `tsibble`: manipulação de séries de tempo e possibilidade de agrupar várias séries em uma variável no `R`, através de identificadores
- `feasts`: estatísticas descritivas e modelos de sazonalidade

### Carregando os pacotes 

Para carregar os pacotes usamos a função `library`. Lembre que você deve instalar estes pacotes antes de utilizá-los, por exemplo, `install.packages("tsibble")`^[Para esta aula é importante atualizar o R para a última versão. Ver pacote `installr`.]

```{r pacotes, eval=TRUE, echo=TRUE, message = FALSE}
library(tidyverse)
library(lubridate)
library(tsibble)
library(feasts)
```

### Turismo na Austrália

Vamos trabalhar com algumas séries de tempo que contém informações sobre o número de viagens domésticas na Austrália:

```{r turismo1, eval=FALSE, echo=TRUE}
glimpse(tourism)
```

```{r turismo2, eval=TRUE, echo=FALSE}
glimpse(tourism, width = 55)
```

### Como definir um `tsibble`

A variável `tourism` já está em formato `tsibble`, mas se tivéssemos uma base de dados que não está neste formato, deveríamos especificar os identificadores e a variável de tempo com o comando `as_tsibble`:

```{r tsibble, eval=FALSE, echo=TRUE}
data <- tourism %>%
  as_tsibble(
    key = c("Region", "Purpose"),
    index = Quarter
  )
```

Assim, definimos os identificadores de Região e Propósito da viagem, e a variável de tempo como o Trimestre em que ocorreu a viagem, gravando na variável `data`

### Propósitos das viagens

Nesta base de dados, existe uma série de tempo para cada região e propósito. Ao todo são 4 propósitos:

```{r proposito, eval=TRUE, echo=TRUE}
tourism %>% distinct(Purpose)
```

### Soma das viagens por propósito

Vamos somar o número de viagens nas diferentes regiões, agrupando pelo próposito da viagem:

```{r viagens, eval=TRUE, echo=TRUE}
data <- tourism %>%
  group_by(Purpose) %>%
  summarise(Trips = sum(Trips), .groups = "drop")
```

Agora temos uma série de tempo para cada propósito da viagem

## Estatísticas descritivas
### Estatísticas descritivas

A função `features` pode ser usada para reportar estatísticas em relação a cada uma das séries por grupo:

```{r quartil, eval=TRUE, echo=TRUE}
data %>%
  features(Trips, quantile)
```

## Gráficos de séries de tempo
### Gráficos de séries de tempo no R

A função `autoplot` utiliza o pacote `ggplot2` para plotar as séries de tempo, já considerando os grupos diferentes definidos com a função `as_tsibble`:

```{r plot_unico1, eval=FALSE, echo=TRUE}
data %>% autoplot(Trips)
```

### Gráficos de séries de tempo no R

```{r plot_unico2, eval=TRUE, echo=FALSE}
data %>% autoplot(Trips)
```

### Gráficos de séries de tempo no R

Podemos dividir o gráfico em 4 painéis. Isso é útil quando os valores das séries de tempo possuem diferenças significativas 

```{r plot_multiplo1, eval=FALSE, echo=TRUE}
data %>%
  autoplot(Trips) +
  facet_wrap(~Purpose, scales = "free_y", ncol = 1)
```

### Gráficos de séries de tempo no R

```{r plot_multiplo2, eval=TRUE, echo=FALSE}
data %>%
  autoplot(Trips) +
  facet_wrap(~Purpose, scales = "free_y", ncol = 1)
```

### Gráficos de séries de tempo no R

Com os gráficos anteriores, podemos observar que:

1. As séries possuem sazonalidade anual:
   - O número de viagens de lazer e visitas a amigos e família costuma ser maior no primeiro trimestre
   - O número de viagens a negócio é maior no segundo trimestre
2. Houve um crescimento no número de viagens para todos os tipos no período mais recente da amostra

# Componentes de uma série de tempo
### Componentes de uma série de tempo

Uma série de tempo pode ser descrita por três componentes^[Estes componentes são dependentes entre si, de modo que a maneira como a tendência é especificada pode afetar a estimação da sazonalidade. Por isso será necessário estimá-los conjuntamente.]:

\vspace{10pt}

\centering
$Y_t = T_t + S_t + \varepsilon_t$

\vspace{10pt}

\raggedright
Onde:

- $T_t$ é um componente de tendência
- $S_t$ é um componente sazonal
- $\varepsilon_t$ é um componente aleatório, com média zero e variância constante

Os componentes também podem ser multiplicativos: $Y_t = T_t S_t \varepsilon_t$

### Decomposição de séries de tempo no R

- O método clássico de decomposição de séries de tempo é um procedimento que utiliza médias móveis para estimar cada um dos componentes

- No `R` podemos estimá-lo através do código:

```{r stl1, eval=FALSE, echo=TRUE}
data %>%
  model(
    classical_decomposition(Trips, type = "additive")
  ) %>%
  components() %>%
  autoplot()
```

### Decomposição de séries de tempo no R

No código do slide anterior:

- A função `model` é utilizada sempre que quisermos estimar algum modelo para todas as séries de um `tsibble`
- A função `classical_decomposition` utiliza a método clássico de decomposição na variável `Trips`
- A função `components` retorna os componentes estimados pelo modelo clássico
- A função `autoplot` plota os componentes das séries de tempo

### Decomposição de séries de tempo no R

```{r stl2, eval=TRUE, echo=FALSE, warning=FALSE}
data %>%
  model(
    Decomposition = classical_decomposition(Trips, type = "additive")
  ) %>%
  components() %>%
  autoplot()
```

# Sazonalidade
### Sazonalidade

Para construirmos uma série de tempo com ajuste sazonal, devemos estimar um componente sazonal, $\hat{S_t}$, e então subtrair da série original:

\vspace{10pt}

\centering
$Y_t^{SA} = Y_t - \hat{S_t}$

\vspace{10pt}

\raggedright
Observações:

- Existem diversos métodos de estimação de $\hat{S_t}$
- A estimação do componente de tendência pode afetar a estimação de $\hat{S_t}$
- Não podemos isolar um dos componentes sem isolar o outro
- Assim, os métodos que veremos costumam estimar tanto a sazonalidade quanto a tendência

## Inspeção
### Inspeção de sazonalidade no R

Para avaliar a sazonalidade no `R`, podemos plotar um gráfico com a evolução de cada série por ano^[O formato `tsibble` identifica automaticamente o período sazonal, entretanto você pode especificar manualmente pelo argumento `period` nas várias funções que utilizaremos, especialmente no caso de sazonalidade múltipla]:

```{r sazonalidade, eval=FALSE, echo=TRUE}
data %>%
  gg_season(Trips)
```

Assim, podemos confirmar que as viagens de lazer e de visitas são maiores no primeiro e quarto trimestres para quase todos os anos, enquanto que as viagens a negócio são maiores segundo e terceiro trimestres

### Inspeção de sazonalidade no R

```{r sazonalidade2, eval=TRUE, echo=FALSE}
data %>%
  gg_season(Trips)
```

### Inspeção de sazonalidade no R

Outra alternativa é plotar a evolução anual de cada série fixando o trimestre. Podemos fazer isso com a função `gg_subseries`:

```{r subseries1, eval=FALSE, echo=TRUE}
data %>%
  gg_subseries(Trips)
```

### Inspeção de sazonalidade no R

```{r subseries2, eval=TRUE, echo=FALSE}
data %>%
  gg_subseries(Trips)
```

## Características
### Períodos sazonais

- O período sazonal se refere ao tempo necessário para que um ciclo inteiro do padrão sazonal de repita. Os períodos sazonais mais comuns são:
  - *Sazonalidade Anual*: usual com dados de frequência mensal ou trimestral
  - *Sazonalidade Semanal*: usual com dados de frequência diária
  - *Sazonalidade Diária*: usual com dados de frequência intra-diária
  
- Uma série de tempo pode ter sazonalidade múltipla
  - O caso mais comum é de sazonalidades anual e semanal em uma série com frequência diária

### Tipos de sazonalidade

Podemos diferenciar a sazonalidade em dois tipos:

- **Sazonalidade determinística**: quando o componente sazonal é constante (*ex: médias sazonais constantes*)

- **Sazonalidade estocástica**: componente sazonal varia com o tempo

## Estimação
### Estimação de sazonalidade

Os métodos mais comuns para estimar sazonalidade são:

- **Métodos de regressão**: $Y_t = \alpha + \sum_{i=1}^{s-1} \gamma_i D_{it} + \varepsilon_t$
  - $D_{it}$ são *dummies* sazonais e $s$ é o número de observações para completar um ciclo sazonal inteiro (*ex: 12 meses*) 
  - O valor previsto desta regressão será a sazonalidade estimada, $\hat{S_t}$ 
  - Este método é útil para sazonalidade determinística
  - Se a série tiver tendência, ela deve ser especificada na regressão
  
- **Método de médias móveis**: $\hat{S_j} = \bar{Y^s} - \bar{Y}$
  - $\bar{Y^s}$ é a média sazonal, $\bar{Y^s} = \frac{1}{n_j} \sum_{i=1}^{n_j} Y_{ij}$ para $j = 1, \cdots, 12$
  - $\bar{Y}$ é a média temporal
  - Este método é útil para sazonalidade estocástica
  - Se a série tiver tendência, ela deve ser removida antes do cálculo
  - Este método é semelhante a decomposição clássica

### Estimação de sazonalidade

- **STL**: método de decomposição baseado em suavização local por `LOESS`^[Locally Estimated Scatterplot Smoothing] (Cleveland et al., 1990)

- **X-11-ARIMA**: método original de ajuste sazonal desenvolvido por *US Census Bureau* e *Canada National Statistical Agency* 

- **X-12-ARIMA**: evolução do método X-11-ARIMA desenvolvido pelo *US Census Bureau*

- **X-13ARIMA-SEATS**: procedimento desenvolvido pelo Banco da Espanha^[Os métodos X11 a X13 são utilizados para séries mensais ou trimestrais]

- **SARIMA**: método que incorpora a sazonalidade na estimação de modelos ARIMA^[Maiores detalhes sobre estes métodos em Dagum e Bianconcini (2016)]

### Estimação de sazonalidade

Vamos estimar alguns destes modelos no `R` e salvar em novas variáveis:

```{r season_models, eval=TRUE, echo=TRUE}
data_stl <- data %>%
  model(STL = STL(Trips)) %>%
  components()
data_x11 <- data %>%
  model(X11 = feasts:::X11(Trips)) %>%
  components()
data_seats <- data %>%
  model(SEATS = feasts:::SEATS(Trips)) %>%
  components()
```

### Estimação de sazonalidade

Podemos unir a base de dados original com cada uma das séries ajustadas sazonalmente:

```{r season_adjust, eval=TRUE, echo=TRUE, message=FALSE}
data_adj <- data %>%
  bind_cols(
    as_tibble(data_stl) %>%
      select(Trips_stl = season_adjust),
    as_tibble(data_x11) %>%
      select(Trips_x11 = season_adjust),
    as_tibble(data_seats) %>%
      select(Trips_seats = season_adjust)
  )
```

### Estimação de sazonalidade

Podemos plotar as séries originais e os ajustes sazonais para cada grupo e método utilizando a função `autoplot`:

```{r plot_season1, eval=FALSE, echo=TRUE}
data_adj %>%
  autoplot(
    vars(Trips, Trips_stl, Trips_x11, Trips_seats)
  )
```

### Estimação de sazonalidade

```{r plot_season2, eval=TRUE, echo=FALSE, fig.width=15}
data_adj %>%
  autoplot(
    vars(Trips, Trips_stl, Trips_x11, Trips_seats)
  )
```

# Tendência
### Tendência

Para removermos a tendência de uma série de tempo devemos estimar o componente $\hat{T_t}$, e então subtrair da série original:

\vspace{10pt}

\centering
$Y_t^{TA} = Y_t - \hat{T_t}$

\vspace{10pt}

\raggedright
Observações:

- Podemos estimar $\hat{T_t}$ de diversas maneiras, dependendo dos pressupostos sobre o comportamento da tendência
- A estimação do componente sazonal pode afetar a estimação do componente de tendência, $\hat{T_t}$
- Os métodos que vimos para estimar sazonalidade também estimam o componente de tendência conjuntamente

## Inspeção
### Inspeção de tendência no R

O método mais rápido de verificar se uma série apresenta tendência é através da inspeção gráfica

- Vamos plotar uma série do número de passageiros mensais de empresas aéreas internacionais utilizada no livro de Box et al. (1976)

```{r tendencia1, eval=FALSE, echo=TRUE}
plot(AirPassengers)
```

### Inspeção de tendência no R

```{r tendencia2, eval=TRUE, echo=FALSE}
plot(AirPassengers)
```

### Inspeção de tendência no R

A partir do gráfico anterior, podemos observar que:

1. A série aumenta significativamente ao longo do tempo, deixando clara a presença de uma têndencia,

2. A tendência parece aumentar de maneira mais rápida do que linearmente,

3. A variabilidade (variância) dos dados aumenta ao longo do tempo.

Uma maneira de lidar com os pontos 2 e 3 é utilizando o logaritmo natural, que suaviza a variância dos dados e transforma tendências exponenciais em lineares

### Inspeção de tendência no R

```{r tendencia3, eval=TRUE, echo=TRUE, fig.height=6}
plot(log(AirPassengers))
```

### Inspeção de tendência no R

Outro exemplo de tendência mais errática pode ser observada na série do número de desempregados nos Estados Unidos

- Esta série pode ser acessada através da coluna `unemploy` da variável `economics`, carregada junto com o pacote `ggplot2`

```{r desemprego1, eval=FALSE, echo=TRUE}
economics %>%
  ggplot(aes(x = date, y = unemploy)) +
  geom_line()
```

No gráfico do próximo slide pode-se ver que a tendência desta série parece mudar ao longo do tempo, tendo um comportamento estocástico

### Inspeção de tendência no R

```{r desemprego2, eval=TRUE, echo=FALSE}
economics %>%
  ggplot(aes(x = date, y = unemploy)) +
  geom_line()
```

## Características

Há dois tipos principais de tendência que podemos observar em séries de tempo:

1. **Tendência determinística**: comportamento regular ao longo do tempo, normalmente caracterizado por tendências lineares ou polinomiais

2. **Tendência estocástica**: tendências mudam ao longo do tempo, devendo ser removidas através de médias móveis, regressões locais ou diferenças 

## Estimação
### Estimação de tendência determinística

Supondo que a série não tenha nenhum componente sazonal, $Y_t = T_t + \varepsilon_t$, podemos estimar uma tendência determinística utilizando uma regressão linear de $Y_t$ contra uma função polinomial no tempo^[A variável $t$ tem valores $1,2, \cdots, T$, de acordo com a unidade de tempo da observação]:

\vspace{10pt}

\centering
$Y_t = \beta_0 + \beta_1 t + \cdots + \beta_k t^k + \varepsilon_t$

\vspace{10pt}

Assim, o valor previsto desta regressão será a tendência estimada, $\hat{T_t}$

### Estimação de tendência determinística

Para estimar uma tendência linear ao logaritmo da série de tempo `AirPassengers` no `R`, devemos:

1. Criar uma variável temporal, que vai de 1 até T;
2. Estimar uma regressão com a função `lm`;
3. Obter os valores previstos dessa regressão

```{r trend_est, eval=TRUE, echo=TRUE}
tempo <- c(1:length(AirPassengers))
trend_reg <- lm(log(AirPassengers) ~ tempo)
tendencia <- trend_reg$fitted
```

Agora podemos calcular a diferença entre a série original e a tendência para obter a série ajustada

### Estimação de tendência determinística

```{r trend_plot, eval=TRUE, echo=TRUE, fig.height=6}
ts.plot(log(AirPassengers) - tendencia)
```

### Estimação de tendência determinística

Observando o gráfico anterior, podemos notar que:

1. A tendência linear parece não captar perfeitamente as mudanças ao longo do tempo

2. O componente sazonal da série pode estar influenciando na estimação da tendência

### Estimação de tendência estocástica

Entre os métodos para estimar tendências estocásticas podemos citar:

1. **Suavização**: métodos de aproximação com médias móveis ou regressões locais, como LOESS, LOWESS, splines, entre outros 

1. **Diferenciação**: utilização da diferença de primeira ordem ou ordem maiores

### Estimação de tendência estocástica

Para estimar a tendência estocástica da série do número de desempregados nos Estados Unidos, podemos adicionar a função `geom_smooth()` ao gráfico dos dados

```{r loess1, eval=FALSE, echo=TRUE}
economics %>%
  ggplot(aes(x = date, y = unemploy)) +
  geom_line() +
  geom_smooth(method = "loess")
```

### Estimação de tendência estocástica

```{r loess2, eval=TRUE, echo=FALSE, message=FALSE}
economics %>%
  ggplot(aes(x = date, y = unemploy)) +
  geom_line() +
  geom_smooth(method = "loess")
```

### Estimação de tendência estocástica

Para calcularmos a diferença da série de desemprego iremos primeiro passar o logaritmo nos dados para suavizar a variância, e depois utilizar a função `difference` do pacote `tsibble`^[Também é possível calcular a diferença dos logs utilizando a função `lag`, através do comando `log(unemploy) - lag(log(unemploy))`]

```{r diff1, eval=FALSE, echo=TRUE, warning=FALSE}
economics %>%
  as_tsibble(index = date) %>%
  mutate(diff_unemploy = difference(log(unemploy))) %>%
  autoplot(diff_unemploy)
```

### Estimação de tendência estocástica

```{r diff2, eval=TRUE, echo=FALSE, warning=FALSE}
economics %>%
  as_tsibble(index = date) %>%
  mutate(diff_unemploy = difference(log(unemploy))) %>%
  autoplot(diff_unemploy)
```

### Estimação de tendência estocástica

- Em geral, o método da diferenciação é a maneira mais usual de remover tendências em séries de tempo

- Em algumas situações, a interpretação da série diferenciada pode ser prejudicada (taxa de juros, razões contábeis, proporções, etc)

- A decisão entre tirar a diferença ou não da série deve depender do modelo econométrico e dos objetivos do pesquisador

- É importante confirmar que a tendência é determinística antes que recorrer a métodos polinomiais (usualmente por inspeção gráfica)

# Diferenciação
### Diferenciação

A primeira diferença remove tendências lineares. Considere $T_t = \beta_0 + \beta_1 t$, então:

- $\Delta T_t = T_t - T_{t-1} = (\beta_0 + \beta_1 t) - [\beta_0 + \beta_1 (t-1)] = \beta_1$

Em geral, $d$ diferenças eliminam tendências polinomiais de ordem $d$:

\begin{align*}
\Delta^d T_t = 
\begin{cases}
d! \beta_d & \text{ se } m = d \\
0 & \text{ se } m < d
\end{cases}
\end{align*}

onde $m$ é o grau do polinômio da tendência

- Se tomarmos menos do que $d$ diferenças, a série continuará com tendência

### Diferenciação

Ao tomarmos diferenças removemos tendências mas introduzimos autocorrelação. Suponha um ruído branco $Z_t = \varepsilon_t \sim N(0, \sigma^2)$, então:

- $\Delta Z_t = \varepsilon_t - \varepsilon_{t-1}$

- $\Delta Z_{t-1} = \varepsilon_{t-1} - \varepsilon_{t-2}$

Assim, $Cov(\Delta Z_t, \Delta Z_{t-1}) = - \sigma^2$.^[Esta autocorrelação será tratado nos modelos ARIMA]

- Séries econômicas apresentam um comportamento exponencial com frequência, por isso é comum aplicarmos o logaritmo antes de realizarmos a diferenciação. Isso ajuda a estabilizar a variância, além de termos um boa interpretação dos valores (variação percentual continuamente composta)

# Testes de hipótese
### Teste de sazonalidade

Caso tenhamos dúvidas sobre a presença de sazonalidade após a inspeção gráfica, podemos realizar um teste de sazonalidade com o pacote [`seastests`](https://cran.r-project.org/web/packages/seastests/vignettes/seastests-vignette.html):^[Este teste é um combinação de vários testes. Maiores detalhes em Ollech e Webel (forthcoming), e Webel and Ollech (forthcoming)]

```{r season_test, eval=FALSE, echo=TRUE}
library(seastests)
data %>% # Valores e P-valores do teste
  group_by(Purpose) %>%
  group_map(~wo(.x$Trips, freq = 4))
data %>% # Vetor TRUE/FALSE
  group_by(Purpose) %>%
  group_map(~isSeasonal(.x$Trips, freq = 4)) %>%
  `names<-`(unique(data$Purpose))
```

### Teste de sazonalidade

```{r season_test2, eval=TRUE, echo=FALSE}
data %>%
  group_by(Purpose) %>%
  group_map(~isSeasonal(.x$Trips, freq = 4)) %>%
  `names<-`(unique(data$Purpose))
```

### Testes de tendência

- Os testes de tendência mais comuns são não paramétricos
  - Baseados em diferenças, sinais ou ranqueamento das observações
  
- Dois testes de tendência comuns são:
  - *Cox and Stuart Trend Test*: divide a série em três partes e compara se os valores da primeira parte são maiores ou menores que os valores da terceira parte
  - *Mann-Kendall Trend Test*: teste baseado na soma dos sinais das diferenças, que tendem a apresentar pouca variação caso a série tenha tendência

- A hipótese nula de ambos os testes é de que a série não apresenta tendência

### Testes de tendência: Cox-Stuart

O pacote `trend` contém diversos testes de tendência

```{r cs_test, eval=TRUE, echo=TRUE}
library(trend)
cs.test(AirPassengers) # Cox and Stuart Trend test
```

### Testes de tendência: Mann-Kendall

```{r mk_test, eval=TRUE, echo=TRUE}
mk.test(AirPassengers) # Mann-Kendall Trend Test
```

### Referências

\footnotesize

Box, G. E. P., Jenkins, G. M. and Reinsel, G. C. (1976) Time Series Analysis, Forecasting and Control. Third Edition. Holden-Day. Series G.

Cleveland, R. B.; Cleveland, W. S.; McRae J.E., e Terpenning I. (1990) STL: A Seasonal-Trend Decomposition Procedure Based on Loess. Journal of Official Statistics, 6, 3–73.

Dagum, E. B. e Bianconcini, S. (2016). Seasonal adjustment methods and real time trend-cycle estimation. Springer.

Ollech, Daniel and Webel, Karsten (forthcoming). A random forest-based approach to identifying the most informative seasonality tests. Bundesbank Discussion Paper 

Webel, Karsten and Ollech, Daniel (forthcoming). An overall seasonality test. Bundesbank Discussion Paper

