---
title: Séries de Tempo
subtitle: Aula 7 - Modelos multivariados
author: Regis A. Ely
institute: |
    | Departamento de Economia
    | Universidade Federal de Pelotas
date: "`r format(Sys.time(), '%d de %B de %Y')`"
fontsize: 12pt
output:
 beamer_presentation:
    template: ~/Dropbox/resources/templates/latex/latex-beamer.tex
    latex_engine: pdflatex
    toc: true
    fig_caption: true
    slide_level: 3
make149: true
---

```{r aux_functions, eval=TRUE, echo=FALSE}
library(knitr)
hook_output <- knit_hooks$get("output")
knit_hooks$set(output = function(x, options) {
  lines <- options$output.lines
  if (is.null(lines)) {
    return(hook_output(x, options))  # pass to default hook
  }
  x <- unlist(strsplit(x, "\n"))
  more <- "..."
  if (length(lines)==1) {        # first n lines
    if (length(x) > lines) {
      # truncate the output, but add ....
      x <- c(head(x, lines), more)
    }
  } else {
    x <- c(more, x[lines], more)
  }
  # paste these lines together
  x <- paste(c(x, ""), collapse = "\n")
  hook_output(x, options)
})
```

# Regressão linear com séries de tempo

Se tivermos duas séries de tempo $Y_t$ e $X_t$, podemos relacioná-las através de uma regressão linear?

\begin{center}
$Y_t = \alpha + \beta X_t + \varepsilon_t$
\end{center}

O que muda com o subscrito $t$?

- Para garantirmos que o coeficiente $\beta$ não é viesado, precisamos ter $Cov(X_t, \varepsilon_t) = 0$
- Agora temos uma dinâmica: $Y_{t-1} = \alpha + \beta X_{t-1} + \varepsilon_{t-1}$, que deve valer para todo $t$
  
### Regressão linear com séries de tempo

E se tivermos $Cov(\varepsilon_t, \varepsilon_{t-1}) \neq 0$?

- Na regressão com dados transversais isso pode ser resolvido com erros robustos
- Em regressões com séries de tempo, a correlação dos resíduos se torna um problema maior
- Suponha que $\varepsilon_t = b \varepsilon_{t-1} + \eta_t$, sendo $\eta_t$ um ruído branco não correlacionado, então:

\begin{center}
$Cov(X_t, \varepsilon_t) = Cov(X_t, b \varepsilon_{t-1} + \eta_t)$, e

\vspace{10pt}

$Cov(X_t, \varepsilon_{t-1}) = Cov(X_t, Y_{t-1} - \alpha - \beta X_{t-1})$
\end{center}

### Regressão linear com séries de tempo

- Logo, $Cov(X_t, \varepsilon_t) = 0$ só será válido se $Cov(X_t, X_{t-1}) = 0$

- Ao estudar modelos univariados, vimos que raramente as séries de tempo não apresentam autocorrelação

- **Conclusão**: em regressões lineares com séries de tempo, os problemas de endogeneidade, que geram coeficientes viesados, estão refletidos na correlação serial dos resíduos

- Assim, o principal diagnóstico para checarmos a validade de um modelo multivariado de séries de tempo continua sendo a correlação residual

### Regressão linear com séries de tempo

A regressão linear $Y_t = \alpha + \beta X_t + \varepsilon_t$ sempre estará errada?

- Nem sempre, embora na maior parte dos casos sim

- Se os resíduos resultantes da regressão forem estacionários e não autocorrelacionados esta regressão é válida

- Mas e se os resíduos forem autocorrelacionados?

# Modelos ADL

Suponha que você estime a regressão $Y_t = \alpha + \beta X_t + \varepsilon_t$ mas os resíduos $\varepsilon_t$ sejam autocorrelacionados, de modo que $\varepsilon_t = \rho \varepsilon_{t-1} + \eta_t$, sendo $\eta_t$ um ruído branco. Assim:

\vspace{10pt}

\begin{center}
$Y_t = \alpha + \beta X_t + \rho \varepsilon_{t-1} + \eta_t$
\end{center}

\vspace{10pt}

E como $\varepsilon_{t-1} = Y_{t-1} - \alpha - \beta X_{t-1}$, então:

\vspace{10pt}

\begin{center}
$Y_t = \alpha + \beta X_t + \rho Y_{t-1} - \rho \alpha - \rho \beta X_{t-1} + \eta_t$
\end{center}

### Modelos ADL

A partir da equação anterior pode-se especificar um modelo ADL(1,1):

\begin{center}
$Y_t = \alpha + \rho Y_{t-1} + \beta_0 X_t + \beta_1 X_{t-1} + \varepsilon_t$
\end{center}

Onde ADL significa *Autoregressive Distributed Lags*, sendo os números as ordens das defasagens da variável dependente e explicativa (exógena)

- Corrigimos o problema da autocorrelação dos resíduos adicionando defasagens da variável dependente e explicativa

### Modelos ADL

- A seleção do número de defasagens a incluir nos modelos ADL pode ser feita através de critérios de identificação (Akaike, BIC, etc) ou diagnóstico dos resíduos

- Como vimos, há duas maneiras de estimar os modelos ADL:

    1. Especificar as defasagens das variáveis dependentes e exógenas: $Y_t = \alpha +  \rho Y_{t-1} + \beta_0 X_t + \beta_1 X_{t-1} + \varepsilon_t$
    2. Especificar a estrutura de autocorrelação dos resíduos: $Y_t = \alpha + \beta X_t + \varepsilon_t$ e $\varepsilon_t = \rho \varepsilon_{t-1} + \eta_t$
    
- Essas duas formas são equivalentes mas geram interpretações distintas para os coeficientes

### Modelos ADL

- No primeiro caso, os coeficientes $\beta_0$ e $\beta_1$ são os efeitos de $X_t$ e $X_{t-1}$ em $Y_t$ condicionais ao valores passados $X_{t-2}, X_{t-3}, \ldots$ 

- No segundo caso, o coeficiente $\beta$ é o efeito total de $X_t$ em $Y_t$, considerando todos os efeitos que valores defasados de $X_t$ tiveram em $Y_t$

- Uma terceira possibilidade na estimação dos modelos ADL é usar uma *transfer function*^[Mais informações sobre estes três tipos de modelo pode ser obtida em [```https://robjhyndman.com/hyndsight/arimax/```](https://robjhyndman.com/hyndsight/arimax/)], que é uma generalização destes dois modelos e permite que estimar efeitos com decaimento ao longo do tempo ou outras formas funcionais para a relação dinâmica de $X_t$ e $Y_t$

# Exemplo no R
## Cinto de segurança e mortes no trânsito

\footnotesize
Neste exemplo vamos utilizar a base de dados `Seatbelts`, que contém o número de motoristas que foram mortos em acidentes de trânsito no Reino Unido durante o período de janeiro de 1969 a dezembro de 1984, sendo que em 31 de janeiro de 1983 foi introduzida uma lei que tornou compulsório o uso de cinto de segurança 

```{r pacotes, eval=TRUE, echo=TRUE}
library(tidyverse)
library(tsibble)
library(feasts)
library(fable)
base <- as_tsibble(Seatbelts) %>%
  filter(key %in% c("DriversKilled", "kms", "PetrolPrice", "law"))
```

Nosso modelo terá apenas quatro variáveis, o número de motoristas que foram mortos, a distância percorrida em quilômetros, o preço da gasolina e a dummy que identifica a implementação da lei

## Sazonalidade

Primeiro devemos checar se as séries de tempo apresentam sazonalidade, pois isto pode afetar a relação entre as variáveis (*temporal confounder*):

```{r season_graph1, eval=FALSE, echo=TRUE}
base %>%
  filter(key != "law") %>%
  gg_season(value, period = 12)
```

Vamos inspecionar os gráficos sazonais das variáveis, com exceção da dummy de implementação da lei

### Sazonalidade

```{r season_graph2, eval=TRUE, echo=FALSE}
base %>%
  filter(key != "law") %>%
  gg_season(value, period = 12)
```

### Sazonalidade

Parece que as séries do número de motoristas mortos e da distância percorrida apresentam sazonalidade, enquanto que o preço da gasolina não. Podemos confirmar isso usando um dos testes de sazonalidade que vimos na Aula 2:

```{r season1, eval=FALSE, echo=TRUE}
library(seastests)
base %>%
  group_by(key) %>%
  group_map(~isSeasonal(.x$value, freq = 12)) %>%
  `names<-`(unique(base$key))
```

```{r season2, eval=TRUE, echo=FALSE}
library(seastests)
t(base %>%
  group_by(key) %>%
  group_map(~isSeasonal(.x$value, freq = 12)) %>%
  `names<-`(unique(base$key)))
```

### Sazonalidade

- Para remover a sazonalidade vamos utilizar o método X11-ARIMA

- No código do próximo slide:

  1. Estimamos os componentes sazonais para as séries `DriversKilled` e `kms`
  2. Juntamos estas séries dessazonalizadas com as séries originais de `PetrolPrice` e `law`
  3. Criamos uma nova variável `value` que contém o log das séries dessazonalizadas para `DriversKilled` e `kms` e o log da série original para `PetrolPrice` (não utilizamos log da variável *dummy*)
  4. Colocamos os dados em formato `wide` para utilizarmos as séries como variáveis explicativas nos modelos

### Sazonalidade

\scriptsize
```{r dados, eval=TRUE, echo=TRUE}
base <- base %>%
  filter(key %in% c("DriversKilled", "kms")) %>%
  model(feasts:::X11(value)) %>%
  components() %>%
  select(index, key, value_adj = season_adjust) %>%
  right_join(base, by = c("index", "key")) %>%
  group_by(key) %>%
  mutate(
    value = case_when(
      key %in% c("DriversKilled", "kms") ~ log(value_adj),
      key == "PetrolPrice" ~ log(value),
      TRUE ~ value
    )
  ) %>%
  ungroup() %>%
  pivot_wider(-value_adj, names_from = "key", values_from = "value")
```

## Estacionariedade

- Por enquanto não iremos nos preocupar com estacionariedade das séries de tempo

- Porém, será essencial checar a estacionariedade e autocorrelação dos resíduos das nossas regressões

- Se tivermos resíduos com raíz unitária ou autocorrelação a nossa regressão está mal especificada

- Na próxima aula veremos caso a caso os problemas ocasionados pela combinação de séries não estacionárias em modelos de regressão

## Modelo de Regressão Linear

\footnotesize
O primeiro modelo que podemos estimar é uma regressão linear, sem considerar as autocorrelações entre as séries:

\scriptsize
```{r armax, eval=TRUE, echo=TRUE, output.lines = 8:19}
reg_linear <- base %>%
  model(LM = TSLM(DriversKilled ~ kms + PetrolPrice + law))
report(reg_linear)
```

### Modelo de Regressão Linear

- Inicialmente parece que a lei teve um impacto negativo no número de mortes em acidentes de trânsito da ordem de 12.5\% ($1-e^{-0.13373}$)

- Para verificar se este modelo está bem especificado, podemos inspecionar os resíduos e suas funções de autocorrelação através do comando `gg_tsresiduals`

```{r diag1, eval=FALSE, echo=TRUE}
gg_tsresiduals(reg_linear)
```

### Modelo de Regressão Linear

```{r diag2, eval=TRUE, echo=FALSE}
gg_tsresiduals(reg_linear)
```

## Modelo ADL

\footnotesize
Os resíduos ainda apresentam alguma autocorrelação. Podemos tentar melhorar este modelo estimando um modelo ADL(1,1):

\scriptsize
```{r armax_lags, eval=TRUE, echo=TRUE}
reg_armax <- base %>%
  model(
    LM = TSLM(
      DriversKilled ~ lag(DriversKilled) + kms + lag(kms) +
        PetrolPrice + lag(PetrolPrice) + law
    )
  ) 
tidy(reg_armax)
```

### Modelo ADL

- Neste modelo, o efeito da lei cai para 8.36\% ($1-e^{-0.0.0873}$)

- Entretanto, este é um efeito de curto prazo agora, dada a inclusão da defasagem da variável dependente

- Para verificar se este modelo está bem especificado, podemos inspecionar os resíduos e suas funções de autocorrelação através do comando `gg_tsresiduals`

```{r diag_armax1, eval=FALSE, echo=TRUE}
gg_tsresiduals(reg_armax)
```

### Modelo ADL

```{r diag_armax2, eval=TRUE, echo=FALSE, warning=FALSE}
gg_tsresiduals(reg_armax)
```

### Modelo ADL

- Os resíduos parecem menos correlacionados do que o modelo de regressão linear

- Entretanto, a interpretação do coeficiente de interesse mudou

- Podemos resolver este problema estimando um modelo com erros correlacionados através da função `ARIMA`, especificando as ordens `(p,d,q)` do modelo a ser estimado

## Modelo com erros autocorrelacionados

\footnotesize
```{r arma_errors, eval=TRUE, echo=TRUE}
reg_arma_errors <- base %>%
  model(
    LM = ARIMA(
      DriversKilled ~ pdq(1,0,0) + kms + PetrolPrice + law
    )
  ) 
tidy(reg_arma_errors)
```

### Modelo com erros autocorrelacionados

- Neste modelo, o efeito da lei volta para patamares próximos ao modelo de regressão linear, sendo 12.7\% ($1-e^{-0.136}$)

- Agora estamos calculando o efeito total que a lei teve sobre a variável dependente

- Para verificar se este modelo está bem especificado, podemos inspecionar os resíduos e suas funções de autocorrelação através do comando `gg_tsresiduals`

```{r diag_erros1, eval=FALSE, echo=TRUE}
gg_tsresiduals(reg_arma_errors)
```

### Modelo com erros autocorrelacionados

```{r diag_erros2, eval=TRUE, echo=FALSE}
gg_tsresiduals(reg_arma_errors)
```

### Modelo com erros autocorrelacionados

- Os resíduos estão um pouco melhores do que o modelo de regressão linear

- Outras especificações podem ser testadas, como por exemplo um modelo ADL(0,1), em que não são incluídas defasagens da variável dependente, apenas das variáveis explicativas

- Uma outra alternativa é estimar modelos de *transfer function* através da função `arimax` do pacote `TSA`
  - Este tipo de modelo é uma generalização dos modelos ADL em que pode-se especificar efeitos graduais ao longo do tempo por exemplo

# Previsão com variáveis exógenas

- Quando se faz previsões que dependem de outras variáveis, você precisará conhecer os valores futuros delas para fazermos previsões da variável dependente

- Normalmente não conhecemos os valores futuros dessas variáveis, logo, podemos contornar isso de duas maneiras:

    1. Construir cenários para os valores futuros dos previsores e então utilizar estes valores prever a variável dependente

    2. Fazer previsões univariadas para cada previsor e então utilizá-las para prever a variável dependente

# Modelos ECM

O modelo de correção de erros (ECM) pode ser descrito como:

\begin{center}
$\Delta Y_t = \beta_0 \Delta X_t + \gamma [Y_{t-1} - \delta X_{t-1}] + \varepsilon_t$
\end{center}

onde:

- $\beta_0$ captura a relação de curto prazo entre $Y_t$ e $X_t$

- $\gamma$ captura a taxa pela qual o modelo volta ao equilíbrio de longo prazo (proporção de desequilíbrio corrigida a cada instante $t$)

- Se $\gamma = 0$ não há equilíbrio de longo prazo, e se $\gamma = -1$, o desequilíbrio sempre se corrige em apenas um período

- Devemos ter $\gamma \leq 0$ e $|\gamma| < 1$

## Equivalência entre modelos ADL e ECM

Podemos mostrar que os modelos ADL e ECM são equivalentes começando com um modelo ADL(1,1)^[Vamos omitir a constante por conveniência.]:

\begin{center}
$Y_t = \beta_0 X_t + \beta_1 X_{t-1} + \rho Y_{t-1} + \eta_t$
\end{center}

Então substraímos $Y_{t-1}$ de ambos os lados:

\begin{center}
$Y_t - Y_{t-1} = \beta_0 X_t + \beta_1 X_{t-1} + (\rho - 1) Y_{t-1} + \eta_t$
\end{center}

E definindo $(\rho - 1) = \gamma$:

\begin{center}
$\Delta Y_t = \beta_0 X_t + \beta_1 X_{t-1} + \gamma Y_{t-1} + \eta_t$
\end{center}


### Equivalência entre modelos ADL e ECM

Fazendo $X_t = \Delta X_t + X_{t-1}$ teremos:

\begin{center}
$\Delta Y_t = \beta_0 \Delta X_t + (\beta_0 + \beta_1) X_{t-1} + \gamma Y_{t-1} + \eta_t$
\end{center}

E rearranjando os termos:

\begin{center}
$\Delta Y_t = \beta_0 \Delta X_t + \gamma [ Y_{t-1} + \frac{(\beta_0 + \beta_1)}{\gamma} X_{t-1} ] + \eta_t$
\end{center}

Logo, definindo $\delta = \frac{- (\beta_0 + \beta_1)}{\gamma}$ temos o modelo ECM mostrado anteriormente, lembrando que $\gamma = (\rho - 1)$

# Resumo dos modelos ADL

Vários modelos lineares multivariados são casos específicos de um modelo ADL com erros AR(1):

\begin{center}
$Y_t = \beta X_t + \beta_1 X_{t-1} + \rho Y_{t-1} + \varepsilon_t$, com \\
$\varepsilon_t = \phi \varepsilon_{t-1} + \eta_t$
\end{center}

**Exemplos**:

- *Regressão linear simples*: $\beta_1 = \rho = \phi = 0$
- *Regressão linear com erro AR(1)*: $\beta_1 = \rho = 0$
- *Finite distributed lags*: $\rho = \phi = 0$
- *Lagged dependent variable*: $\beta_1 = \phi = 0$
- *Modelos ADL e ECM*: $\phi = 0$
