---
title: Séries de tempo
subtitle: Aula - Outliers e Missings
author: Regis A. Ely
institute: |
    | Departamento de Economia
    | Universidade Federal de Pelotas
date: "`r format(Sys.time(), '%d de %B de %Y')`"
fontsize: 12pt
output:
 beamer_presentation:
    template: ~/Dropbox/resources/templates/latex/latex-beamer.tex
    latex_engine: pdflatex
    toc: false
    fig_caption: true
    slide_level: 3
make149: true
---


# Outliers

- Inspecionar o gráfico

```{r graph, eval=TRUE, echo=FALSE}
library(tidyverse)
econ_miss <- economics$unemploy
econ_miss[sample(1:length(econ_miss), 5)] <- 10000
ts.plot(econ_miss)
```

### Outliers

- Investigar o motivo dos outliers
  - Olhar caso a caso
  - Se não for possível recorrer a alternativas mais automatizadas
  
- Alternativas:
  1. Winsorize
  2. Boxplot
  3. Separatrizes
  4. Etc...

- Se o outlier não traz nenhuma informação relevante, ele pode ser
tratado como um missing
  
### Outliers

```{r winsor, eval=FALSE, echo=TRUE}
library(DescTools)
econ_miss_d <- diff(econ_miss)
par(mfrow = c(2,1))
ts.plot(econ_miss)
ts.plot(cumsum(Winsorize(diff(econ_miss))))
```
### Outliers

```{r winsor2, eval=TRUE, echo=FALSE}
library(DescTools)
econ_miss_d <- diff(econ_miss)
par(mfrow = c(2,1))
ts.plot(econ_miss)
ts.plot(cumsum(Winsorize(diff(econ_miss))))
```

### Missings

- Inspecionar dados

```{r missings, eval=FALSE, echo=TRUE}
tibble(airquality) %>%
  filter(is.na(Ozone))
```

- Inspecionar gráfico (menos visível)

```{r miss_grpah, eval=FALSE, echo=TRUE}
ts.plot(airquality$Ozone)
```

### Missings

- Investigar a fonte dos NAs
  - Casos tendem a ter razões semelhantes
  - Missings podem acrescentar viés nas estimações
  
- Alternativas:
  - Remoção: `drop_na()`
  - Imputação: média, spline, kNN, bagging, etc.
  - Interpolação: modelos ARIMA, regressões, etc.

- **Importante**: lidar com outliers antes de sair fazendo regressões

### Missings

Para remover outliers podemos usar a função `drop_na()` quando especificamos os dados como um `tibble`:

```{r outlier_del, eval=FALSE, echo=TRUE}
tibble(airquality) %>%
  drop_na(Ozone)
```

### Missings

Para imputar valores podemos usar a função `impute` do pacote `Hmisc`:

```{r impute, eval=FALSE, echo=TRUE}
library(Hmisc)
ozone <- airquality$Ozone
ts.plot(impute(ozone, mean))
```

### Missings

```{r impute2, eval=TRUE, echo=FALSE}
library(Hmisc)
ozone <- airquality$Ozone
ts.plot(impute(ozone, mean))
```

### Missings

Para imputar valores usando *nearest neighbour* podemos utilizar a função `knnImputation` do pacote `DMwR`:

```{r knn, eval=FALSE, echo=TRUE}
library(DMwR)
ts.plot(knnImputation(airquality)$Ozone)
```

### Missings

```{r knn2, eval=TRUE, echo=FALSE}
library(DMwR)
ts.plot(knnImputation(airquality)$Ozone)
```
 
  
